---
title: "ATLAS farmacia: Variaciones en el consumo y gasto de fármacos antipsicóticos por zona básica de salud en el Sistema Nacional de Salud"
lang: es
author:
  - name: Atlas de variaciones injustificadas de la práctica médica (Atlas VPM)
    affiliations:
      - name: Grupo de Ciencia de datos para la investigación en servicios y políticas sanitarias
      - name: Instituto Aragonés de Ciencias de la Salud (IACS)
      - name: Red de Investigación en Cronicidad, Atención Primaria y Prevención y Promoción de la Salud (RICAPPS)
#date: 
bibliography:
  - referencias.bib
csl: nature-brackets.csl
format: 
  html:
    embed-resources: true
    toc: true
    toc-depth: 4
    highlight-style: pygments
    code-fold: true
    html-math-method: katex
    grid:
       body-width: 1100px
execute: 
  echo: false
  warning: false
  cache: false
---

```{css, echo = FALSE}
.justify {
  text-align: justify !important
}
```


```{r}
#| label: cargar paquetes

library(ggplot2)
library(dplyr)
library(purrr)
library(Hmisc) 
library(sjmisc)
library(DBI)
library(gt)
library(logger)
library(epoxy)
library(cowplot)
library(plotly)
library(ggalluvial)
library(ggrepel)
library(scales)
library(stringr)
options(scipen = 999)

s <- Sys.getenv("PIPELINE_VERSION")

log_info(paste0("Versión de los análisis: ",s))
```

<p> Versión de los análisis: `r paste0(s)` </p>

```{r, output = FALSE}
#| label: tabla nomenclator y poblacion 


database_path <- '../../inputs/data.duckdb'

con = dbConnect(duckdb::duckdb(), dbdir=database_path, read_only=FALSE)

log_info('Cargando nomenclator común')

nomenclator_df <- read.csv(file = 'nomenclator_antipsicoticos.csv',colClasses = c('codigo_nacional_farmaco_cd'='character'))

dbExecute(con, "CREATE OR REPLACE TABLE nomenclator (
            codigo_nacional_farmaco_cd VARCHAR,
            codigo_descripcion VARCHAR,
          	atc_farmaco_dispensado_cd VARCHAR,
          	ddd_nomenclator_nm DOUBLE,
          	ddd_por_envase DOUBLE,
          	pvp_nomenclator_nm DOUBLE,
          	precio_por_envase_nm DOUBLE);")

dbWriteTable(con, "nomenclator", nomenclator_df, append = TRUE)


log_info('Cargando poblaciones')

poblaciones_ine_df <- read.csv(file = 'poblacion_referencia_ine.csv', sep = '|')

dbExecute(con, "CREATE OR REPLACE TABLE zona_basica_ine (
            año_cd VARCHAR,
          	sexo_cd BIGINT,
          	grupo_edad_cd BIGINT,
          	n_poblacion BIGINT);")

dbWriteTable(con, "zona_basica_ine", poblaciones_ine_df, append = TRUE)


poblaciones_tarjeta_df <- dbGetQuery(conn = con, "
   SELECT * FROM 'datos_nivel_zona_basica_tarjeta.parquet'
	")

dbExecute(con, "CREATE OR REPLACE TABLE zona_basica_tarjeta (
            año_cd VARCHAR,
          	ccaa_cd VARCHAR,
          	sexo_cd BIGINT,
            zbs_residencia_cd VARCHAR,
          	grupo_edad_cd BIGINT,
            tsi_cd VARCHAR,
          	n_poblacion BIGINT);")

dbWriteTable(con, "zona_basica_tarjeta", poblaciones_tarjeta_df, append = TRUE)

relaciones_df <- read.csv(file = 'relacion_zbs_codatzbs_atlasfarmacia.csv', sep = '|',colClasses = c(zbs_residencia_cd = 'character'))

dbExecute(con, "CREATE OR REPLACE TABLE zbs_residencia_codatzbs (
            zbs_residencia_cd VARCHAR,
          	ccaa_cd VARCHAR,
            n_zbs VARCHAR,
          	codatzbs VARCHAR);")

dbWriteTable(con, "zbs_residencia_codatzbs", relaciones_df, append = TRUE)

dbExecute(con, 'CREATE OR REPLACE VIEW envase_dispensado_view AS SELECT envase_id, fecha_dispensacion_dt, paciente_id, edad_nm, sexo_cd, tsi_cd, zbs_residencia_cd, ccaa_cd, a.codigo_nacional_farmaco_cd,n.atc_farmaco_dispensado_cd
, n.ddd_nomenclator_nm, n.ddd_por_envase, n.pvp_nomenclator_nm, n.precio_por_envase_nm  FROM main.envase_dispensado a
 LEFT JOIN main.nomenclator n
 ON a.codigo_nacional_farmaco_cd = n.codigo_nacional_farmaco_cd
 where n.codigo_nacional_farmaco_cd is not null')

dbDisconnect(con, shutdown=TRUE)

```



```{r, output=FALSE}
#| label: cargar scripts

log_info('Calculando tasas estandarizadas e indicadores estadísticos para ATC 4 caracteres')
source('./auxiliar_scripts/farmacia_standardized_antipsicoticos4.R')
rm(list=ls())
log_info('Calculando tasas estandarizadas e indicadores estadísticos para ATC 5 caracteres')
source('./auxiliar_scripts/farmacia_standardized_antipsicoticos5.R')
rm(list=ls())
log_info('Calculando tasas estandarizadas e indicadores estadísticos para ATC 7 caracteres')
source('./auxiliar_scripts/farmacia_standardized_antipsicoticos7.R')
rm(list=ls())
```


```{r, output = FALSE}
#| label: eliminar y crear nuevos csvs

#### estadisticos ####
outputs_path <- '../../outputs/'
names_files_est <- list.files(path=outputs_path, pattern = '[4-7]_estadisticosobs', full.names=TRUE)
df_names_files_est <- data.frame(names_files = names_files_est,
                             variable = c('ddd', 'pvp','ddd','pvp','ddd','pvp'))
df <- data.frame()
for(file in names_files_est){
  data <- read.csv(file, sep = ",")
  df_names_files_est_filter <- df_names_files_est %>%
    filter(names_files == file)
  data$variable <- df_names_files_est_filter$variable
  df <- rbind(df,data)
}
# eliminar los archivos
file.remove(names_files_est)
df <- df %>% rename(year = año)
df$variable[df$variable=='ddd'] <- 'dhd'
write.table(df, file = paste0(outputs_path,"antipsicoticos_estadisticosobs.csv"),
            row.names = FALSE, sep = '|')


#### std_values ####

names_files_te <- list.files(path=outputs_path, pattern = '[4-7]_indicators_rates', full.names=TRUE)
df_names_files_te <- data.frame(names_files = names_files_te,
                             variable = c('ddd','pvp','ddd','pvp','ddd','pvp'))
df <- data.frame()
for(file in names_files_te){
  data <- read.csv(file, sep = ",")
  df_names_files_te_filter <- df_names_files_te %>%
    filter(names_files == file)
  data$variable <- df_names_files_te_filter$variable
  df <- rbind(df,data)
}
# eliminar ficheros
file.remove(names_files_te)
df <- df %>% rename(std_value = te, cum_var = total, year = año)
df$variable[df$variable=='ddd'] <- 'dhd'
df <- df %>% dplyr::select(year, codatzbs, n_zbs, indicator, cum_var, population, variable, std_value)
write.table(df, file = paste0(outputs_path,"antipsicoticos_dhd_pvp_population_values.csv"),
            row.names = FALSE, sep = '|')

df_ <- df %>% group_by(year, indicator, variable) %>% 
  summarise(mean_std_value = round(mean(std_value, na.rm=TRUE),2),
            sd_std_value = round(sd(std_value, na.rm = TRUE),2),
            p_05_std_value = round(quantile(std_value, 0.05, na.rm=TRUE),2),
            p_25_std_value = round(quantile(std_value, 0.25, na.rm=TRUE),2),
            p_50_std_value = round(quantile(std_value, 0.50, na.rm=TRUE),2),
            p_75_std_value = round(quantile(std_value, 0.75, na.rm=TRUE),2),
            p_95_std_value = round(quantile(std_value, 0.95, na.rm=TRUE),2)
            )
write.table(df_, file = paste0(outputs_path,"antipsicoticos_dhd_pvp_resumen_anual.csv"),
            row.names = FALSE,  sep = '|')

```



```{r}
#| label: nomenclator_fail
database_path <- '../../inputs/data.duckdb'

con = dbConnect(duckdb::duckdb(), dbdir=database_path, read_only=FALSE)

nomenclator_fail <- dbGetQuery(conn = con, '
   SELECT envase_id, fecha_dispensacion_dt, paciente_id, edad_nm, sexo_cd, tsi_cd, zbs_residencia_cd, ccaa_cd, a.codigo_nacional_farmaco_cd,n.atc_farmaco_dispensado_cd
, n.ddd_nomenclator_nm, n.ddd_por_envase, n.pvp_nomenclator_nm, n.precio_por_envase_nm  FROM main.envase_dispensado a
 LEFT JOIN main.nomenclator n
 ON a.codigo_nacional_farmaco_cd = n.codigo_nacional_farmaco_cd
 where n.codigo_nacional_farmaco_cd is null 
	')
nomenclator_fail[is.na(nomenclator_fail)] <- 0
  
total <- dbGetQuery(conn = con, '
   SELECT COUNT(*) as total FROM main.envase_dispensado
	')
list_ccaa <- dbGetQuery(conn = con, '
   SELECT DISTINCT ccaa_cd as ccaa_cd FROM main.envase_dispensado
	')
registros_zbs_null <- dbGetQuery(conn = con,"
                                 select
	--sum(n_pacientes) as total_pacientes,
	--sum(n_envases) as total_envases
	main_table.*
from
	(
	select
		ccaa_cd,
		zbs_residencia_cd,
		year(fecha_dispensacion_dt) as año_dt,
		count(DISTINCT envase_id) as n_envases,
		count(DISTINCT paciente_id) as n_pacientes
	from
		main.envase_dispensado_view
	group by
		ccaa_cd,
		zbs_residencia_cd,
		year(fecha_dispensacion_dt)) main_table
left join(
	SELECT
		DISTINCT año_cd, ccaa_cd ,
		zbs_residencia_cd
	from
		main.zona_basica_tarjeta) pop_table
on
	main_table.ccaa_cd = pop_table.ccaa_cd and
	main_table.zbs_residencia_cd = pop_table.zbs_residencia_cd and
	main_table.año_dt = pop_table.año_cd
where pop_table.zbs_residencia_cd is NULL")

registros_zbs_not_pobla <- registros_zbs_null %>% 
  filter(!is.na(zbs_residencia_cd)) %>% 
  summarise(total_pacientes=sum(n_pacientes),
            total_envases=sum(n_envases))

registros_zbs_null <- registros_zbs_null %>% 
  filter(is.na(zbs_residencia_cd)) %>% 
  summarise(total_pacientes=sum(n_pacientes),
            total_envases=sum(n_envases))

registros_zbs_not_match <- dbGetQuery(conn = con,paste0("
                                 select
	sum(n_pacientes) as total_pacientes,
	sum(n_envases) as total_envases
from
	(
	select
		ccaa_cd,
		zbs_residencia_cd,
		year(fecha_dispensacion_dt) as año_dt,
		count(DISTINCT envase_id) as n_envases,
		count(DISTINCT paciente_id) as n_pacientes
	from
		main.envase_dispensado_view where zbs_residencia_cd NOT IN (select DISTINCT zbs_residencia_cd 
  from main.zbs_residencia_codatzbs where ccaa_cd = '",list_ccaa$ccaa_cd,"') and zbs_residencia_cd is NOT NULL
	group by
		ccaa_cd,
		zbs_residencia_cd,
		year(fecha_dispensacion_dt))"))


registros_zbs_not_match[is.na(registros_zbs_not_match)] <- 0

registros_zbs_not_pobla[is.na(registros_zbs_not_pobla)] <- 0

registros_zbs_null[is.na(registros_zbs_null)] <- 0

registros_zbs_total_fail <- dbGetQuery(conn = con, '
                                       with partial_df as (
select
	envase_id,
	year(fecha_dispensacion_dt) as año_cd,
	paciente_id,
	CASE
		WHEN edad_nm >= 0
		and edad_nm <= 4 THEN 1
		WHEN edad_nm >= 5
		and edad_nm <= 9 THEN 2
		WHEN edad_nm >= 10
		and edad_nm <= 14 THEN 3
		WHEN edad_nm >= 15
		and edad_nm <= 19 THEN 4
		WHEN edad_nm >= 20
		and edad_nm <= 24 THEN 5
		WHEN edad_nm >= 25
		and edad_nm <= 29 THEN 6
		WHEN edad_nm >= 30
		and edad_nm <= 34 THEN 7
		WHEN edad_nm >= 35
		and edad_nm <= 39 THEN 8
		WHEN edad_nm >= 40
		and edad_nm <= 44 THEN 9
		WHEN edad_nm >= 45
		and edad_nm <= 49 THEN 10
		WHEN edad_nm >= 50
		and edad_nm <= 54 THEN 11
		WHEN edad_nm >= 55
		and edad_nm <= 59 THEN 12
		WHEN edad_nm >= 60
		and edad_nm <= 64 THEN 13
		WHEN edad_nm >= 65
		and edad_nm <= 69 THEN 14
		WHEN edad_nm >= 70
		and edad_nm <= 74 THEN 15
		WHEN edad_nm >= 75
		and edad_nm <= 79 THEN 16
		WHEN edad_nm >= 80
		and edad_nm <= 84 THEN 17
		WHEN edad_nm >= 85 THEN 18
		ELSE NULL
	END as grupo_edad_cd,
	sexo_cd,
	zbs_residencia_cd,
	ccaa_cd
from
	main.envase_dispensado_view) 
select sum(n_pacientes) as total_paciente, sum(n_envases) as total_envases from (select ccaa_cd, zbs_residencia_cd ,sexo_cd, grupo_edad_cd, año_cd,
count(DISTINCT envase_id) as n_envases,
count(DISTINCT paciente_id) as n_pacientes
from partial_df group by ccaa_cd, zbs_residencia_cd ,sexo_cd, grupo_edad_cd, año_cd) a 
left join (select ccaa_cd, año_cd, zbs_residencia_cd ,sexo_cd ,grupo_edad_cd, sum(n_poblacion) as n_poblacion from main.zona_basica_tarjeta GROUP BY ccaa_cd, año_cd, zbs_residencia_cd ,sexo_cd ,grupo_edad_cd) b 
on a.ccaa_cd = b.ccaa_cd and a.zbs_residencia_cd = b.zbs_residencia_cd and a.sexo_cd =b.sexo_cd and a.grupo_edad_cd = b.grupo_edad_cd and a.año_cd = b.año_cd
where n_poblacion is NULL')
registros_zbs_total_fail[is.na(registros_zbs_total_fail)]<-0
dbDisconnect(con, shutdown=TRUE)


```






```{r}
#| label: crear query


database_path <- '../../inputs/data.duckdb'

con = dbConnect(duckdb::duckdb(), dbdir=database_path, read_only=FALSE)

tabla1 <- dbGetQuery(conn = con, '
  select  
	ccaa_cd,
  COUNT(envase_id) as n_envases,
	count(DISTINCT paciente_id) as n_personas_dispensadas,
	sum(ddd_por_envase) as consumo_ddd,
	sum(pvp_nomenclator_nm) as gasto_pvp,
	sum(precio_por_envase_nm) as gasto_p_envase,
--	(gasto_pvp / n_envases) as gasto_medio_dispensacion,
--	(gasto_p_envase / n_envases) as gasto_medio_dispensacion_real
FROM
	(
	SELECT
		envase_id,
    paciente_id,
		ddd_nomenclator_nm,
		pvp_nomenclator_nm,
		precio_por_envase_nm,
    ddd_por_envase,
		ccaa_cd,
	from
		main.envase_dispensado_view) a
group by 
	ccaa_cd
	')


list_ccaa <- unique(tabla1$ccaa_cd)

tabla2 <- dbGetQuery(conn = con, '
  select  
	año_cd,
	ccaa_cd ,
  COUNT(envase_id) as n_envases,
	count(DISTINCT paciente_id) as n_personas_dispensadas,
	sum(ddd_por_envase) as consumo_ddd,
	sum(pvp_nomenclator_nm) as gasto_pvp,
	sum(precio_por_envase_nm) as gasto_p_envase,
--	(gasto_pvp / n_envases) as gasto_medio_dispensacion,
--	(gasto_p_envase / n_envases) as gasto_medio_dispensacion_real
FROM
	(
	SELECT
		envase_id,
    paciente_id,
		ddd_nomenclator_nm,
		pvp_nomenclator_nm,
		precio_por_envase_nm,
    ddd_por_envase,
		year(fecha_dispensacion_dt) as año_cd,
		ccaa_cd,
	from
		main.envase_dispensado_view) a
group by 
	año_cd,
	ccaa_cd,
order by 
    año_cd
	')




tabla3<- dbGetQuery(conn = con, '
  select
	año_cd,
	ccaa_cd ,
	zbs_residencia_cd,
	COUNT(envase_id) as n_envases,
	count(DISTINCT paciente_id) as n_personas_dispensadas,
	sum(ddd_por_envase) as consumo_ddd,
	sum(pvp_nomenclator_nm) as gasto_pvp,
	sum(precio_por_envase_nm) as gasto_p_envase,
--	(gasto_pvp / n_envases) as gasto_medio_dispensacion,
--	(gasto_p_envase / n_envases) as gasto_medio_dispensacion_real
FROM
	(
	SELECT
		envase_id,
		ddd_nomenclator_nm,
    ddd_por_envase,
		pvp_nomenclator_nm,
		precio_por_envase_nm,
		atc_farmaco_dispensado_cd,
		paciente_id,
		year(fecha_dispensacion_dt) as año_cd,
		zbs_residencia_cd,
		ccaa_cd,
	from
		main.envase_dispensado_view) a
group by
	año_cd,
	zbs_residencia_cd,
	ccaa_cd
order by
    año_cd,
    zbs_residencia_cd
	')

tabla_envases_año <- dbGetQuery(conn=con,
                  "SELECT
	año_cd, 
	atc_farmaco_dispensado_short,
	count(DISTINCT paciente_id) as pacientes_nm,
  count(DISTINCT envase_id) as n_envases,
	sum(ddd_por_envase) as consumo_ddd,
	sum(pvp_nomenclator_nm) as gasto_pvp
from
	(
	select
		year(fecha_dispensacion_dt) as año_cd,
		paciente_id,
    envase_id,
		atc_farmaco_dispensado_cd[1:5] as atc_farmaco_dispensado_short,
		ddd_nomenclator_nm,
    ddd_por_envase,
		pvp_nomenclator_nm
	from
		main.envase_dispensado_view
	WHERE
		(atc_farmaco_dispensado_short in ('N05AA','N05AB','N05AC','N05AD','N05AE','N05AF','N05AH','N05AG',
                         'N05AL','N05AN','N05AX')))
GROUP BY
	año_cd,
	atc_farmaco_dispensado_short
")

tabla_envases_año_alluvial <- dbGetQuery(conn=con,
                  "SELECT
	año_cd, 
	atc_farmaco_dispensado_short,
	count(DISTINCT paciente_id) as pacientes_nm,
  count(DISTINCT envase_id) as n_envases,
	sum(ddd_por_envase) as consumo_ddd,
	sum(pvp_nomenclator_nm) as gasto_pvp
from
	(
	select
		year(fecha_dispensacion_dt) as año_cd,
		paciente_id,
    envase_id,
		atc_farmaco_dispensado_cd as atc_farmaco_dispensado_short,
		ddd_nomenclator_nm,
    ddd_por_envase,
		pvp_nomenclator_nm
	from
		main.envase_dispensado_view)
GROUP BY
	año_cd,
	atc_farmaco_dispensado_short
")

pobla_tsi <- dbGetQuery(conn = con,
                  paste0("SELECT * FROM main.zona_basica_tarjeta where ccaa_cd = '",list_ccaa,"' and sexo_cd IN (1,2)")
)
pobla_tsi$año_cd <- as.numeric(pobla_tsi$año_cd)
evolucion_temporal_tsi <- dbGetQuery(conn=con,
                  "SELECT
	año_cd, 
	atc_farmaco_dispensado_short,
	tsi_cd,
	count(DISTINCT paciente_id) as pacientes_nm,
  count(DISTINCT envase_id) as n_envases,
	sum(ddd_por_envase) as consumo_ddd,
	sum(pvp_nomenclator_nm) as gasto_pvp
from
	(
	select
		year(fecha_dispensacion_dt) as año_cd,
		paciente_id,
    tsi_cd,
    envase_id,
		atc_farmaco_dispensado_cd[1:5] as atc_farmaco_dispensado_short,
		ddd_nomenclator_nm,
    ddd_por_envase,
		pvp_nomenclator_nm
	from
		main.envase_dispensado_view
	WHERE
		(atc_farmaco_dispensado_short in ('N05AA','N05AB','N05AC','N05AD','N05AE','N05AF','N05AH','N05AG',
                         'N05AL','N05AN','N05AX')))
GROUP BY
	año_cd,
  tsi_cd,
	atc_farmaco_dispensado_short
")

aggregated_output <- dbGetQuery(conn = con, 
                  "
with partial_df as (
select
	envase_id,
	year(fecha_dispensacion_dt) as año_cd,
	month(fecha_dispensacion_dt) as mes_cd,
	paciente_id,
	CASE
		WHEN edad_nm >= 0
		and edad_nm <= 4 THEN 1
		WHEN edad_nm >= 5
		and edad_nm <= 9 THEN 2
		WHEN edad_nm >= 10
		and edad_nm <= 14 THEN 3
		WHEN edad_nm >= 15
		and edad_nm <= 19 THEN 4
		WHEN edad_nm >= 20
		and edad_nm <= 24 THEN 5
		WHEN edad_nm >= 25
		and edad_nm <= 29 THEN 6
		WHEN edad_nm >= 30
		and edad_nm <= 34 THEN 7
		WHEN edad_nm >= 35
		and edad_nm <= 39 THEN 8
		WHEN edad_nm >= 40
		and edad_nm <= 44 THEN 9
		WHEN edad_nm >= 45
		and edad_nm <= 49 THEN 10
		WHEN edad_nm >= 50
		and edad_nm <= 54 THEN 11
		WHEN edad_nm >= 55
		and edad_nm <= 59 THEN 12
		WHEN edad_nm >= 60
		and edad_nm <= 64 THEN 13
		WHEN edad_nm >= 65
		and edad_nm <= 69 THEN 14
		WHEN edad_nm >= 70
		and edad_nm <= 74 THEN 15
		WHEN edad_nm >= 75
		and edad_nm <= 79 THEN 16
		WHEN edad_nm >= 80
		and edad_nm <= 84 THEN 17
		WHEN edad_nm >= 85 THEN 18
		ELSE NULL
	END as grupo_edad_cd,
	sexo_cd,
	tsi_cd,
	zbs_residencia_cd,
	ccaa_cd, 
	atc_farmaco_dispensado_cd[1:7] as atc_farmaco_dispensado_7,
	ddd_nomenclator_nm,
	ddd_por_envase,
	pvp_nomenclator_nm,
	precio_por_envase_nm
from
	main.envase_dispensado_view)
select
	a.*
from
	(
	select
		atc_farmaco_dispensado_7 as atc_farmaco_dispensado ,
		año_cd,
		mes_cd,
		ccaa_cd,
		zbs_residencia_cd ,
		sexo_cd,
		grupo_edad_cd,
		tsi_cd ,
		sum(ddd_por_envase) as consumo_ddd_por_envase,
		sum(pvp_nomenclator_nm) as gasto_pvp_nomenclator_nm,
		sum(precio_por_envase_nm) as gasto_precio_por_envase_nm,
		count(DISTINCT paciente_id) as pacientes_nm,
		count(DISTINCT envase_id) as n_envases,
	from
		partial_df
	where
		sexo_cd in (1, 2)
	group by
		atc_farmaco_dispensado_7 ,
		ccaa_cd,
		mes_cd,
		zbs_residencia_cd ,
		sexo_cd,
		grupo_edad_cd,
		tsi_cd,
		año_cd) a
	")

write.table(aggregated_output,'../../outputs/aggregated_outputs.csv', sep = '|', row.names = FALSE)
rm(aggregated_output)

evolucion_temporal_envases_atc <- dbGetQuery(conn=con,
                  " SELECT
	year(fecha_dispensacion_dt) as año_cd,
	atc_farmaco_dispensado_cd[1:7] as atc_farmaco_dispensado_short,
  count(DISTINCT envase_id) as n_envases,
	sum(ddd_por_envase) as consumo_ddd,
	sum(pvp_nomenclator_nm) as gasto_pvp
	from
		main.envase_dispensado_view
GROUP BY
	año_cd,
	atc_farmaco_dispensado_short
")

df_piramide <- dbGetQuery(conn=con,
                  "SELECT
  year(fecha_dispensacion_dt) as año_cd,
	sexo_cd,
		CASE
		WHEN edad_nm >= 0
		and edad_nm <= 4 THEN '00-04 años'
		WHEN edad_nm >= 5
		and edad_nm <= 9 THEN '05-09 años'
		WHEN edad_nm >= 10
		and edad_nm <= 14 THEN '10-14 años'
		WHEN edad_nm >= 15
		and edad_nm <= 19 THEN '15-19 años'
		WHEN edad_nm >= 20
		and edad_nm <= 24 THEN '20-24 años'
		WHEN edad_nm >= 25
		and edad_nm <= 29 THEN '25-29 años'
		WHEN edad_nm >= 30
		and edad_nm <= 34 THEN '30-34 años'
		WHEN edad_nm >= 35
		and edad_nm <= 39 THEN '35-39 años'
		WHEN edad_nm >= 40
		and edad_nm <= 44 THEN '40-44 años'
		WHEN edad_nm >= 45
		and edad_nm <= 49 THEN '45-49 años'
		WHEN edad_nm >= 50
		and edad_nm <= 54 THEN '50-54 años'
		WHEN edad_nm >= 55
		and edad_nm <= 59 THEN '55-59 años'
		WHEN edad_nm >= 60
		and edad_nm <= 64 THEN '60-64 años'
		WHEN edad_nm >= 65
		and edad_nm <= 69 THEN '65-69 años'
		WHEN edad_nm >= 70
		and edad_nm <= 74 THEN '70-74 años'
		WHEN edad_nm >= 75
		and edad_nm <= 79 THEN '75-79 años'
		WHEN edad_nm >= 80
		and edad_nm <= 84 THEN '80-84 años'
		WHEN edad_nm >= 85 THEN '85 años o más'
		ELSE NULL
	END as grupo_edad_cd,
	count(DISTINCT paciente_id) as n_personas_dispensadas
from
		main.envase_dispensado_view
WHERE grupo_edad_cd IS NOT NULL or sexo_cd is NOT NULL
GROUP BY
	grupo_edad_cd,
  sexo_cd,
  año_cd")
df_piramide <- df_piramide %>% filter(año_cd %in% max(año_cd,na.rm=TRUE))
df_piramide <- df_piramide %>% filter(sexo_cd %in% c(1,2))
consumo_zbs_total <- dbGetQuery(conn=con,
  " SELECT
  year(fecha_dispensacion_dt) as año_cd,
  zbs_residencia_cd,
	count(DISTINCT paciente_id) as pacientes_nm,
  count(DISTINCT envase_id) as n_envases,
	sum(ddd_por_envase) as consumo_ddd,
	sum(pvp_nomenclator_nm) as gasto_pvp
from
		main.envase_dispensado_view
GROUP BY 
  año_cd,
  zbs_residencia_cd
")
consumo_zbs_total <- consumo_zbs_total %>% filter(año_cd %in% max(año_cd,na.rm=TRUE))

rel_zbs_codatzbs <- dbGetQuery(conn = con,
                  paste0("SELECT * FROM main.zbs_residencia_codatzbs where ccaa_cd = '",list_ccaa,"'")
)


distri_zbs_atc <- dbGetQuery(conn=con,
                  "SELECT
	año_cd, 
	zbs_residencia_cd,
	atc_farmaco_dispensado_short,
	sum(ddd_por_envase) as consumo_ddd,
	sum(pvp_nomenclator_nm) as gasto_pvp
from
	(
	select
		year(fecha_dispensacion_dt) as año_cd,
    zbs_residencia_cd,
		atc_farmaco_dispensado_cd[1:5] as atc_farmaco_dispensado_short,
    ddd_por_envase,
		pvp_nomenclator_nm
	from
		main.envase_dispensado_view
	WHERE
		(atc_farmaco_dispensado_short in ('N05AA','N05AB','N05AC','N05AD','N05AE','N05AF','N05AH','N05AG',
                         'N05AL','N05AN','N05AX')))
  GROUP BY año_cd,zbs_residencia_cd,atc_farmaco_dispensado_short
")

dbDisconnect(con, shutdown=TRUE)

```




# Antecedentes y justificación

::: {.justify}

Los antipsicóticos son un grupo heterogéneo de medicamentos esenciales en el tratamiento de personas con trastorno mental grave, como la esquizofrenia o el trastorno bipolar, aunque también se utilizan para el manejo de otras condiciones como la ansiedad, depresión mayor, TDAH, trastornos de personalidad o demencia [@tandon_antipsychotics_2011],[@tsutsumi_evolution_2011].

Los dos grupos de fármacos antipsicóticos; los de primera generación (FGAs), también conocidos como neurolépticos o antipsicóticos convencionales o típicos, y los de segunda generación (SGAs), también conocidos como antipsicóticos atípicos, han supuesto una mejora en la eficacia del tratamiento de las enfermedades psicóticas. Aunque no existen estudios que demuestren una diferencia significativa en cuanto a eficacia entre ellos [@hartling_antipsychotics_2012], algunos meta-análisis muestran mayor eficacia en algunos SGA como amisulprida, clozapina, olanzapina y risperidona [@leucht_second-generation_2009],[@zhang_efficacy_2013]. Las formas de liberación retardada (depot) muestran mayor efectividad con respecto a las orales, tanto en una disminución del riesgo de hospitalización como en una menor duración de los ingresos hospitalarios [@kishimoto_long-acting_2013], aunque ésta se puede atribuir a las diferencias en el grado de cumplimiento terapéutico (i.e., adherencia al tratamiento) entre ambas formas farmacéuticas.


En todos estos fármacos, se recomienda el uso de la dosis eficaz mínima para tratar los síntomas en cada momento, ya que dosis elevadas aumentan el riesgo de reacciones adversas sin proporcionar más beneficios. Sin embargo, los antipsicóticos se utilizan con frecuencia en patologías para las que no están autorizados sin tener en cuenta los efectos adversos. La prescripción de medicación fuera de ficha técnica, conocida por el acrónimo inglés “off-label”, incluye la prescripción fuera de la indicación, la inadecuación de las dosis utilizadas y la duración del tratamiento más allá del tiempo recomendado. Aunque puede utilizarse dentro de un marco de seguridad, apoyado por una evidencia científica, por la experiencia del clínico y el consenso entre las diferentes guías clínicas y comités de expertos [@groleger_off-label_2007].


El uso de antipsicóticos off-label ha aumentado a escala mundial en los últimos años, especialmente en la prescripción de antipsicóticos atípicos. Un estudio encontró que más de la mitad de las prescripciones de antipsicóticos eran off-label, siendo los diagnósticos más comunes la ansiedad, los trastornos del sueño, estados de agitación en pacientes con demencia, los trastornos del estado de ánimo, el trastorno de estrés postraumático y la depresión leve [@pirhonen_characteristics_2022],[@trifir_antipsychotic_2005],[@maher_efficacy_2011].

En niños y adolescentes no existen estudios relevantes ni guías de recomendación de uso de antipsicóticos [@mckean_off-label_2012],[@xia_olanzapine_2018]. Ello conlleva a que muchos antipsicóticos aprobados para su uso en adultos, sean prescritos off-label en pacientes de este grupo de edad [@onishi_second-generation_2021],[@meng_off-label_2022], siendo los SGA los más usados para el tratamiento en niños y adolescentes debido al menor número de efectos extrapiramidales [@xia_olanzapine_2018],[@onishi_second-generation_2021],[@meng_off-label_2022]. Los trastornos más comunes entre los jóvenes tratados con antipsicóticos son hiperactividad o déficit de atención, depresión mayor o trastornos de la conducta [@candon_trends_2021]. En ancianos, las indicaciones off-label más frecuentes son agitación, ansiedad, depresión e insomnio, siendo más habitual su uso en pacientes con demencia [@kelleher_prevalence_2021],[@gerlach_trends_2020] o con delirio [@tomichek_antipsychotic_2016].


A pesar de la eficacia de los fármacos antipsicóticos en la mejora de los síntomas y en la prevención de recaídas en pacientes psicóticos, existe una elevada heterogeneidad en la respuesta al tratamiento [@huybrechts_antipsychotic_2016]. Es por ello que no existe una primera línea de tratamiento que sea común a todos los pacientes y es relativamente frecuente el uso de más de un fármaco antipsicótico o de dosis por encima de las dosis recomendadas. En general, el uso de politerapia antipsicótica está muy extendido a pesar de no estar recomendado en las guías de práctica clínica [@lally_antipsychotic_2015],[@gamon_treatment_2021],[@barnes_antipsychotic_2011]. Ello puede conllevar un mayor incumplimiento terapéutico y por consiguiente a un mayor número de recaídas y hospitalizaciones [@orsolini_up_date_2020].


Para obtener mejores resultados a largo plazo las guías de práctica clínica recomiendan el uso de antipsicóticos inyectables de liberación prolongada (LAI) o depot [@morrissette_optimizing_2012],[@kane_optimizing_2019]. En España el uso de LAI es relativamente bajo (15%) con respecto a los antipsicóticos orales, siendo un uso similar al de otros países europeos [@stip_real-world_2018],[@cristarella_impact_2022],[@arango_antipsicoticos_2019]. Sin embargo, recientes recomendaciones de las guías de práctica clínica para el uso de LAI en primeros episodios de psicosis, han llevado a un aumento en el uso off-label de este tipo de formulaciones, de manera que 1 de cada 4 pacientes tratados con antipsicóticos depot lo estaría con una prescripción off-label [@dagostino_offlabel_2022].

Durante la última década, la tendencia en el uso de fármacos antipsicóticos en España, fundamentalmente el consumo de SGAs, ha aumentado. El uso de antipsicóticos en 2023, medido a través de DHD (Dosis Diaria Definida/Habitante/Día), ha aumentado en un 30% desde 2010, de 11 DHD en 2010 a 14,35 DHD en 2023. Diazepinas, oxaxepinas, tiazepinas y oxepinas (46,1%) y otros antipsicóticos (37,2%) representaron el 83,3% del consumo de DHD en 2023 [@sanitarios_agencia_nodate].

En un estudio llevado a cabo en 16 países sobre los patrones de uso de fármacos antipsicóticos [@halfdanarson_international_2017]. España se encuentra entre los 5 países donde hay una mayor prevalencia en el uso de estos medicamentos (29,7 pacientes por 1000 habitantes), siendo el segundo con mayor prevalencia en pacientes mayores de 65 años (77,7 pacientes por 1000 habitantes).


La utilización de los medicamentos, como sucede con otras tecnologías sanitarias, está sujeta a una gran variabilidad. El conocimiento de las variaciones en la práctica médica, entendidas como las variaciones sistemáticas –no aleatorias- en las tasas estandarizadas de un procedimiento sanitario a un determinado nivel de agregación de la población, es indispensable para identificar problemas de política y gestión sanitaria y orientar la toma de decisiones sobre los servicios de salud. En nuestro país, el grupo de Variaciones en la Práctica Médica del Sistema Nacional de Salud (Grupo VPM-SNS) publica el Atlas de Variaciones en la Práctica Médica en el Sistema Nacional de Salud con interesantes contribuciones empíricas al conocimiento de la utilización hospitalaria (ingresos e intervenciones quirúrgicas) en el Sistema Nacional de Salud (SNS) [@angulo-pueyo_atlas_2022].


En el terreno de la dispensación farmacéutica, el análisis de la variabilidad en los patrones de prescripción desde una perspectiva poblacional ha sido hasta la fecha muy escaso y prácticamente inexistente a nivel del SNS. Sólo recientemente, el Grupo VPM-SNS se ha adentrado específicamente en la variabilidad del consumo de fármacos, realizando 2 estudios [@estupinan-romero_e_royo-sierra_s_seral-rodriguez_m_modrono-riano_g_castano-riera_e_trujillo-aleman_s_lumbreras_ma_perez_f_garcia-ortiz_a_colls-guerra_c_rivera-sanz_f_gorricho_j_millan-ortuondo_e_gonzalez-galindo_j_martinez-lizaga_n_angulo-pueyo_e_ridao-lopez_m__bernal-delgado_e_atlas_2024],[@estupinan-romero_e_royo-sierra_s_seral-rodriguez_m_modrono-riano_g_castano-riera_e_trujillo-aleman_s_lumbreras_ma_perez_f_garcia-ortiz_a_colls-guerra_c_rivera-sanz_f_gorricho_j_millan-ortuondo_e_gonzalez-galindo_j_martinez-lizaga_n_angulo-pueyo_e_ridao-lopez_m__bernal-delgado_e_atlas_2024-1] sobre dispensación de fármacos opioides y antibióticos a nivel de zona básica de salud en 10 Comunidades Autónomas (CCAA).

El uso de la metodología de análisis de variaciones en la práctica médica puede servir para:

  - Detectar diferencias en las tasas poblacionales de utilización de medicamentos que pueden ser medidas mediante indicadores de base poblacional que contribuyan a la monitorización y configuración de las políticas farmacéuticas.
  
  - Estudiar los factores relacionados con los pacientes, médicos, sistemas de pago o requisitos informativos que pueden influir sobre dicha variabilidad.
  
  - Identificar los grupos de fármacos con mayor variabilidad en su uso para priorizar intervenciones de promoción del uso racional o adecuado de medicamentos.
  
  
Por tanto, este proyecto de investigación pretende esencialmente, aportar información empírica sobre la variabilidad en los patrones de consumo de medicamentos, siendo sus objetivos describir la variabilidad del uso poblacional en dosis dispensadas en términos de DHD (DDD por 1000 habitantes y día) y gasto farmacéutico de la dispensación de los fármacos antipsicóticos entre las zonas básicas de salud participantes.

:::

# Hipótesis

::: {.justify}

El proyecto tiene un componente básico de carácter descriptivo sobre el que se formulan las siguientes hipótesis operativas:

1. Respecto a la evaluación de las diferencias entre las tasas de consumo y gasto farmacéutico se parte de la hipótesis nula de no existencia de diferencias entre zonas básicas de salud, una vez estandarizadas las tasas por la estructura de edad y sexo de cada área.

2. Respecto a la relación de las tasas de consumo entre sí, se parte de la hipótesis de que existirán asociaciones entre los consumos de los subgrupos terapéuticos utilizados para las mismas patologías.

:::
# Objetivos

::: {.justify}


El objetivo principal de este estudio es estimar las tasas de consumo, gasto farmacéutico y número de pacientes tratados, en el grupo de fármacos antipsicóticos y en determinados subgrupos terapéuticos a nivel de 5 dígitos y a nivel de principio activo (7 dígitos) de los mismos en función de sus códigos ATC [@noauthor_who_nodate] en las zonas básicas de salud (ZBS) de las CCAA participantes en el proyecto Variaciones en la Práctica Médica del Sistema Nacional de Salud y analizar si las posibles variaciones detectadas son sistemáticas o explicables por el azar.


:::
## Objetivos específicos
::: {.justify}

1. Describir y cartografiar (análisis geográfico) las tasas de consumo y el gasto farmacéutico por zonas básicas de salud.

2. Analizar la posible existencia de diferencias de consumo y el gasto farmacéutico entre ZBS usando el análisis de áreas pequeñas.

:::
# Metodología 

## Diseño
::: {.justify}

Estudio observacional, retrospectivo, longitudinal y ecológico de las tasas estandarizadas de consumo y gasto farmacéutico en el grupo de fármacos antipsicóticos (N05A), subgrupos terapéuticos y FGAs y SGAs (ver @sec-anexo). Estas tasas se estimaron como DHD (Dosis Diaria Definida (DDD) por cada 1000 habitantes y día) en cada zona básica de salud.

:::
## Fuentes de información
::: {.justify}


Los datos de consumo y gasto farmacéutico serán obtenidos a partir de las bases de datos de medicamentos dispensados en receta oficial del Sistema Nacional de Salud (i.e., sistema de información de receta electrónica), dispensados desde 2017 a 2024 y registrados en los Servicios de Farmacia de las CCAA participantes. 

:::


### Nomenclator

::: {.callout-warning appearance="simple"}

El nomenclator usado como referencia para todos los años es el nomenclator del Ministerio de Sanidad (septiembre 2025) para todas las CCAA. 
El mismo nomenclator se aplica todos los años para poder realizar comparaciones y no atribuir variaciones a cambios en los precios de los medicamentos.

```{epoxy}
Existen {length(unique(nomenclator_fail$codigo_nacional_farmaco_cd))} códigos nacionales de fármaco que no cruzan con el nomenclator. Se pierden {nrow(nomenclator_fail)} registros de {total$total}.

```

:::


## Población estudiada

::: {.justify}

La unidad de análisis a estudio son las Zonas Básicas de Salud existentes en las CCAA de Aragón, Comunidad Valenciana, Asturias, Cantabria, Navarra, Baleares, Canarias, Cataluña, País Vasco, Castilla-León, Madrid y Murcia. Estas ZBS engloban a las poblaciones de cada ZBS distribuidas en función de su modalidad de copago identificadas a partir de las categorías de Tarjeta Sanitaria (TSI - Tarjeta Sanitaria Individual). Existen 8 categorías de TSI:


- 0 = "TSI 000 sin aseguramiento", 

- 1 = "TSI 001 farmacia gratuita", 

- 2 = "TSI 002-01 pensionistas tipo i", 

- 3 = "TSI 002-02 pensionistas tipo ii", 

- 4 = "TSI 003 activos tipo i", 

- 5 = "TSI 004 activos tipo ii", 

- 6 = "TSI 005 activos tipo máximo", 

- 7 = "TSI 005-03 pensionistas tipo máximo" y 

- 8 = "TSI 006 mutualistas". 

En las TSI están excluidos los habitantes sin derecho a la prestación farmacéutica, esencialmente los adscritos a las mutualidades de funcionarios que usan su propio sistema de recetas.

:::


### Población de tarjeta sanitaria por zona básica de salud (ZBS)

::: {.callout-warning appearance="simple"}

```{epoxy}
Existen {registros_zbs_null$total_envases} registros ({registros_zbs_null$total_pacientes} pacientes) para los que su zona básica de salud es nula en los datos, {registros_zbs_not_pobla$total_envases} registros ({registros_zbs_not_pobla$total_pacientes} pacientes) para los que no se ha podido enlazar con ningún código de zona básica del fichero de poblaciones para ese año y {registros_zbs_not_match$total_envases} registros ({registros_zbs_not_match$total_pacientes} pacientes) para los que no se ha podido enlazar con ningún código de zona básica del fichero de relaciones con los códigos de zona de los mapas. Hay un total de {registros_zbs_total_fail$total_envases - registros_zbs_null$total_envases} registros ({registros_zbs_total_fail$total_paciente - registros_zbs_null$total_pacientes} pacientes) que se pierden por que no hay población para su zona básica de salud, edad y sexo, por tanto, se pierden para la @sec-variaciones_zbs {registros_zbs_total_fail$total_envases} de un total de {total$total} registros.
```





:::
## Indicadores

::: {.justify}

Se estudiarán los subgrupos de antipsicóticos en función del ATC (5 dígitos) del fármaco que se corresponden con:

- Fenotiazinas con cadena lateral alifática (*N05AA*), 

- Fenotiazinas con estructura piperazínica (*N05AB*), 

- Fenotiazinas con estructura piperidínica (*N05AC*), 

- Derivados de la butirofenona (*N05AD*), 

- Derivados del indol (*N05AE*), 

- Derivados del tioxanteno (*N05AF*), 

- Derivados del difenilbutilpiperidina (*N05AG*), 

- Diazepinas, oxaxepinas y tiazepinas (*N05AH*), 

- Benzamidas (*N05AL*),

- Litio (*N05AN*),

- Otros antipsicóticos (*N05AX*).

<!-- También se estudian en función de si pertenecen a primera o segunda generación: -->

<!-- - Primera generación: Clorpromazina (*N05AA01*), Levomepromazina (*N05AA02*), Flufenazina (*N05AB02*), Perfenazina (*N05AB03*), -->
<!--   Periciazina (*N05AC01*), Pipotiazina (*N05AC04*), Haloperidol (*N05AD01*), Zuclopentixol (*N05AF05*), Pimozida (*N05AG02*), Tiaprida (*N05AL03*), Levosulpirida (*N05AL07*). -->

<!-- - Segunda generación: Sertindol (*N05AE03*), Ziprasidona (*N05AE04*), Lurasidona (*N05AE05*), Clozapina (*N05AH02*), Olanzapina (*N05AH03*), -->
<!--   Quetiapina (*N05AH04*), Asenapina (*N05AH05*), Clotiapina (*N05AH06*), Sulpirida (*N05AL01*), Amisulprida (*N05AL05*), Risperidona (*N05AX08*), Aripiprazole (*N05AX12*), Paliperidona (*N05AX13*), Cariprazina (*N05AX15*), Brexpiprazol (*N05AX16*). -->

<!-- - Otros: Litio (carbonato de litio) (*N05AN01*). -->

:::

## Variables calculadas
::: {.justify}
- Dosis por mil Habitantes Día (DHD): se calcula siguiendo la siguiente expresión: $$DHD = ((Nº DDD * 1000_{habitantes})/ (población * 365_{días}))$$ 
siendo *Nº DDD* el sumatorio de DDD por envase y *población* la población en cada uno de las categorías de edad y sexo para cada año.

- Gasto PVP en € por habitante: es el sumatorio del gasto (tomando el PVP como precio de referencia) dividido entre la población en cada uno de las categorías de edad y sexo para cada año.

- Nº de envases dispensados por habitante: es el sumatorio del número de envases dividido entre la población en cada uno de las categorías de edad y sexo para cada año.
:::

# Resultados del Análisis local (CCAA: `r list_ccaa`)



## Descriptivo
::: {.justify}

En primer lugar, las siguientes tres tablas (Tabla 1, Tabla 2 y Tabla 3) muestran los acumulados de número de envases dispensados, número de personas dispensadas, dosis diaria definida (DDD) y precio de venta al público del fármaco dispensado en € (PVP) en distintos niveles de agregación:

- Tabla 1: Totales (todos los años)

- Tabla 2: Totales por año

- Tabla 3: Totales por ZBS y año 
:::
::: {.callout-tip}
## Nota informativa

Las siguientes tablas son interactivas y permiten la búsqueda de información dentro de ellas, así como su ordenación por variables clickando sobre el nombre de la variable en la cabecera de la columna.
:::

### Tabla 1


```{r}

tabla1 %>% dplyr::select(!c(ccaa_cd,gasto_p_envase)) %>% 
  gt() %>% 
  tab_options(
    column_labels.font.size = 10,
  ) %>% 
    tab_header(
    title = "Tabla de datos crudos totales para el Nº de envases dispensados, Nº de personas dispensadas, acumulado DDD y acumulado PVP") %>% 
  fmt_number(decimals = 2,
             sep_mark = '.',
             dec_mark=',') %>% 
    cols_label(
    n_envases = 'Nº de envases dispensados',
    n_personas_dispensadas = 'Nº de personas dispensadas',
    consumo_ddd = "Acumulado DDD (#)",
    gasto_pvp = 'Acumulado PVP (€)'
  ) %>% 
  fmt_currency(
    columns = c('gasto_pvp'),
    currency = "euro",
     placement = "right",
                 sep_mark = '.',
             dec_mark=','
  ) %>% 
  fmt_number(columns = c('n_envases','n_personas_dispensadas'),
             decimals = 0,
             use_seps = FALSE) %>%
  cols_align(
  align =  "center",
  columns = everything()
) %>% 
  opt_interactive(use_filters = TRUE,
                  use_compact_mode = TRUE,
                  use_resizers = TRUE)

rm(tabla1)
```


### Tabla 2


```{r}

tabla2 %>% dplyr::select(!c(ccaa_cd,gasto_p_envase)) %>% 
  gt() %>% 
      tab_header(
    title = "Tabla de datos crudos por año para el Nº de envases dispensados, Nº de personas dispensadas, acumulado DDD y acumulado PVP") %>% 
  tab_options(
    column_labels.font.size = 10,
  ) %>% 
  fmt_number(decimals = 2,
             sep_mark = '.',
             dec_mark=',')%>% 
    cols_label(
    año_cd = "Año",
    n_envases = 'Nº de envases dispensados',
    n_personas_dispensadas = 'Nº de personas dispensadas',
    consumo_ddd = "Acumulado DDD (#)",
    gasto_pvp = 'Acumulado PVP (€)'
  ) %>% 
  fmt_currency(
    columns = c('gasto_pvp'),
    currency = "euro",
     placement = "right",
                 sep_mark = '.',
             dec_mark=','
  ) %>% 
    cols_align(
  align =  "center",
  columns = everything()
) %>% 
    fmt_number(columns = c('año_cd','n_envases','n_personas_dispensadas'),
             decimals = 0,
             use_seps = FALSE) %>% 
  opt_interactive(use_filters = TRUE,
                  use_compact_mode = TRUE,
                  use_resizers = TRUE)



```



Se presentan como diagrama de barras horizontal los resultados de la anterior tabla


::: {.callout-tip}
## Nota informativa

Las siguientes figuras que se muestran son interactivas. Colocando el cursor sobre cada una de las barras se muestra el año y el valor del acumulado.
:::

::: {.panel-tabset}
### Acumulado DDD (#)

```{r}
#| label: acumulado_ddd
plot1 <- ggplot(data = tabla2, aes(x = factor(año_cd), y = consumo_ddd, text = paste("Año:", año_cd, "\nAcumulado DDD:", round(consumo_ddd,2)))) + 
  geom_bar(width = 0.9, stat="identity", fill = '#1C317F') +
      labs(title = 'Acumulado DDD por año (#)', 
         x = 'Año',
         y = 'Acumulado DDD') +
      theme(title = element_text(size = 20), panel.grid.major = element_blank(), 
          panel.grid.minor = element_blank(),
          panel.background = element_blank(), axis.title = element_text(size = 14),
          axis.text = element_text(size = 14),  
          legend.text = element_text(size = 12), legend.title = element_text(size = 12), 
          axis.ticks = element_blank()) +
  scale_y_continuous(labels = scales::label_number(scale = 1e-6, suffix = ' M', accuracy=1))  +
  coord_flip()

ggplotly(plot1, tooltip = 'text')


```

### Acumulado PVP (€)

```{r}
#| label: acumulado_pvp
plot2 <- ggplot(data = tabla2, aes(x = factor(año_cd), y = gasto_pvp, text = paste("Año:", año_cd, "\nAcumulado PVP:", round(gasto_pvp,2)))) + 
  geom_bar(width = 0.9, stat="identity", fill = '#1C317F') +
      labs(title = 'Acumulado PVP por año (€)', 
         x = 'Año',
         y = 'Acumulado PVP') +
      theme(title = element_text(size = 20), panel.grid.major = element_blank(), 
          panel.grid.minor = element_blank(),
          panel.background = element_blank(), axis.title = element_text(size = 14),
          axis.text = element_text(size = 14), 
          legend.text = element_text(size = 12), legend.title = element_text(size = 12), 
          axis.ticks = element_blank()) + 
  scale_y_continuous(labels = scales::label_number(scale = 1e-6, suffix = ' M', accuracy=1)) +
  coord_flip()

ggplotly(plot2, tooltip = 'text')

```

:::
### Tabla 3

```{r}

tabla3 %>% dplyr::select(!c(ccaa_cd,gasto_p_envase)) %>% 
  gt() %>%
  tab_options(
    column_labels.font.size = 10,
  ) %>%
        tab_header(
    title = "Tabla de datos crudos por año y zona básica de salud para el Nº de envases dispensados, Nº de personas dispensadas, acumulado DDD y acumulado PVP") %>% 
  fmt_number(decimals = 2,
             sep_mark = '.',
             dec_mark=',') %>% 
    cols_label(
    año_cd = "Año",
    zbs_residencia_cd = 'ZBS',
    n_envases = 'Nº de envases dispensados',
    n_personas_dispensadas = 'Nº de personas dispensadas',
    consumo_ddd = "Acumulado DDD (#)",
    gasto_pvp = 'Acumulado PVP (€)'
  ) %>%
  fmt_currency(
    columns = c('gasto_pvp'),
    currency = "euro",
     placement = "right",
                 sep_mark = '.',
             dec_mark=','
  ) %>% 
    cols_align(
  align =  "center",
  columns = everything()
) %>% 
    fmt_number(columns = c('año_cd', 'n_personas_dispensadas', 'n_envases'),
             decimals = 0,
             use_seps = FALSE) %>% 
  opt_interactive(use_filters = TRUE,
                  use_compact_mode = TRUE,
                  use_resizers = TRUE)

rm(tabla3)
```

## Distribución de la población con dispensaciones de antipsicóticos por edad y sexo en el último año disponible 
::: {.justify}
Se muestra la distribución de la población con dispensaciones por grupo quinquenal de edad y sexo en el último año disponible.
:::


```{r}
#| label: Pirámide
#| fig-align: center
df_piramide$grupo_edad_cd <- as.factor(df_piramide$grupo_edad_cd)
df_piramide$sexo_cd <- factor(df_piramide$sexo_cd, labels = c("Hombres","Mujeres"))
df_piramide <- df_piramide[order(df_piramide$grupo_edad_cd),]
df_piramide <- df_piramide %>% mutate(percent = round(100*(n_personas_dispensadas/sum(n_personas_dispensadas)),1))


nudge_fun <- function(df){
  ifelse(df$sexo_cd == "Hombres", (sd(df$percent)/3)*-1.5, sd(df$percent)/3+1.5)
}

p <- df_piramide %>%
  # First, we transforms the columns so that female values show in the
  # left-hand side of the plot, in this case as 'negative values'.
  # I also round some values for convenience.
  mutate(
    n_personas_dispensadas = ifelse(sexo_cd=="Hombres", n_personas_dispensadas*(-1), n_personas_dispensadas*1), 
    percent = ifelse(sexo_cd=="Hombres", percent*(-1), percent*1), 
    share = paste0(abs(round(percent,1)), "%")
  ) %>% 
  ggplot(aes(x = percent, y=grupo_edad_cd, label = share)) +
  geom_col(aes(fill=sexo_cd)) +
  geom_text(aes(label = share),
            position = position_nudge(x = nudge_fun(df_piramide)),
            size = 4
  ) +
  scale_fill_manual(name = "Sexo", values=c("#5983b0","#e8a202")) +
  labs(title = paste0("Pirámide de edad y sexo de personas dispensadas (",df_piramide$año_cd,")"),
       x = "", y = "") +
    scale_x_continuous(
    "", breaks = scales::pretty_breaks(n = 6),
    # Small function to rescale y axis
    labels =  function(br) abs(br)
  ) +
      theme(title = element_text(size = 14), plot.title = element_text(hjust = 1.0) , panel.background = element_blank(),axis.line = element_blank(),axis.title = element_text(size = 12),
        axis.text = element_text(size = 12), legend.position = "bottom", legend.justification = "center",legend.text = element_text(size = 12),
        axis.ticks = element_blank())
p
#rm(df_piramide)
```


## Porcentaje de población con dispensaciones de antipsicóticos por edad y sexo en el último año disponible 
::: {.justify}
Se muestra el porcentaje de la población con dispensaciones por grupo quinquenal de edad y sexo con respecto a su población total de cada grupo de edad y sexo respectivamente en el último año disponible.
:::



```{r}
#| label: porcentaje
#| fig-align: center
pobla_tsi_ <- pobla_tsi %>% filter(año_cd %in% df_piramide$año_cd)
df_piramide_ <- df_piramide %>% dplyr::select(!percent)
pobla_tsi_$sexo_cd <- factor(pobla_tsi_$sexo_cd, labels = c("Hombres","Mujeres"))
pobla_tsi_ <- pobla_tsi_ %>% group_by(sexo_cd,grupo_edad_cd) %>% 
  summarise(n_poblacion = sum(n_poblacion, na.rm=TRUE))
pobla_tsi_ <- pobla_tsi_ %>% rename(quinquenio = grupo_edad_cd)
#grupos <- unique(df_piramide_$grupo_edad_cd)
df_agecat <- data.frame(quinquenio = c(1,2,3,4,5,6,7,8,9,10,11,12,13,14,15,16,17,18),
                        grupo_edad_cd = c('00-04 años','05-09 años','10-14 años', '15-19 años', '20-24 años','25-29 años','30-34 años', '35-39 años','40-44 años','45-49 años','50-54 años','55-59 años','60-64 años','65-69 años','70-74 años','75-79 años','80-84 años','85 años o más'))
pobla_tsi_ <- left_join(pobla_tsi_, df_agecat, by = 'quinquenio')
df_piramide_ <- left_join(df_piramide_, pobla_tsi_[c('sexo_cd','grupo_edad_cd','n_poblacion','quinquenio')], by = c('sexo_cd','grupo_edad_cd'))

df_piramide_ <- df_piramide_ %>% mutate(percent = round(((n_personas_dispensadas/n_poblacion)*100),2))

p <- df_piramide_ %>%
  # First, we transforms the columns so that female values show in the
  # left-hand side of the plot, in this case as 'negative values'.
  # I also round some values for convenience.
  mutate(
    n_personas_dispensadas = ifelse(sexo_cd=="Hombres", n_personas_dispensadas*(-1), n_personas_dispensadas*1), 
    percent = ifelse(sexo_cd=="Hombres", percent*(-1), percent*1), 
    share = paste0(abs(round(percent,1)), "%")
  ) %>% 
  ggplot(aes(x = percent, y=grupo_edad_cd, label = share)) +
  geom_col(aes(fill=sexo_cd)) +
  geom_text(aes(label = share),
            position = position_nudge(x = nudge_fun(df_piramide_)),
            size = 3.0
  ) +
  scale_fill_manual(name = "Sexo", values=c("#5983b0","#e8a202")) +
  labs(title = paste0("Porcentaje de población por edad y sexo de personas dispensadas (",df_piramide_$año_cd,")"),
       x = "", y = "") + 
    scale_x_continuous(
    "", breaks = scales::pretty_breaks(n = 6),
    # Small function to rescale y axis
    labels =  function(br) abs(br),
    limits = c(-60, 60)
  ) + 
  coord_flip() +
      theme(title = element_text(size = 12), plot.title = element_text(hjust = 1.0) , panel.background = element_blank(),axis.line = element_blank(),axis.title = element_text(size = 12),
        axis.text = element_text(size = 10), 
        axis.text.x = element_text(angle = 90),
        legend.position = "bottom", legend.justification = "center",legend.text = element_text(size = 12),
        axis.ticks = element_blank()) 
p
rm(df_piramide_)
```





## Evolución del número de envases dispensados por año de cada ATC dentro de los grupos mayores

::: {.justify}
Se muestra el número de envases dispensados por año para cada grupo de ATC dentro de los grupos mayores.
:::

::: {.callout-tip}
## Nota informativa

La siguiente figura que se muestra es interactiva. Colocando el cursor sobre cada una de las barras se muestra el año y el número de envases.
:::

```{r}
#| label: Evolución del número de envases dispensados por año
df_list_indicators <- data.frame(indicators = c('N05AA','N05AB','N05AC','N05AD','N05AE','N05AF','N05AG','N05AH','N05AL','N05AN','N05AX'),
                                 descr = c('Fenotiazinas con cadena lateral alifática', 
                                           'Fenotiazinas con estructura piperazínica', 
                                           'Fenotiazinas con estructura piperidínica',
                                           'Derivados de la butirofenona',
                                           'Derivados del indol',
                                           'Derivados del tioxanteno',
                                           'Derivados del difenilbutilpiperidina',
                                           'Diazepinas, oxaxepinas y tiazepinas',
                                           'Benzamidas',
                                           'Litio',
                                           'Otros antipsicóticos'
                                           ))
tabla_envases_año$año_cd <- factor(tabla_envases_año$año_cd)
p <- list()
plot_nenv_per_year <- function(ind){


    data_filter <- tabla_envases_año %>% filter(atc_farmaco_dispensado_short %in% ind)
    df_list_indicators_ <- df_list_indicators %>% filter(indicators %in% ind)
    
plot <- ggplot(data_filter,aes(x = año_cd, y=n_envases, text = paste("Año:", año_cd, "\nNº envases:", n_envases))) + 
  geom_bar(fill = '#d1a949',stat = 'identity') +
    labs(title = 'Nº de envases dipensados por año',
       subtitle = paste0(df_list_indicators_$descr, ' (',df_list_indicators_$indicators,')'),
       y = 'Nº de envases dispensados',
       x = 'Año') +
  theme_minimal() 
    plot <- ggplotly(plot, tooltip = 'text') %>% 
  layout(title = list(text = paste0('Nº de envases dispensados por año',
                                    '<br>',
                                    '<sup>',
                                     df_list_indicators_$descr, ' (',df_list_indicators_$indicators,')','</sup>')))
    p[[ind]] <- plot
  
  return(p)
}


plot_n_env <- lapply(df_list_indicators$indicators, plot_nenv_per_year)

```



::: {.panel-tabset}

### Fenotiazinas con cadena lateral alifática (N05AA)

```{r}


plot_n_env[[1]]$N05AA
```

### Fenotiazinas con estructura piperazínica (N05AB)

```{r}

plot_n_env[[2]]$N05AB
```

### Fenotiazinas con estructura piperidínica (N05AC)

```{r}

plot_n_env[[3]]$N05AC
```

### Derivados de la butirofenona (N05AD)

```{r}

plot_n_env[[4]]$N05AD
```

### Derivados del indol (N05AE)

```{r}

plot_n_env[[5]]$N05AE
```

### Derivados del tioxanteno (N05AF)

```{r}

plot_n_env[[6]]$N05AF
```

### Derivados del difenilbutilpiperidina (N05AG)

```{r}

plot_n_env[[7]]$N05AG
```

### Diazepinas, oxaxepinas y tiazepinas (N05AH)

```{r}

plot_n_env[[8]]$N05AH
```

### Benzamidas (N05AL)

```{r}

plot_n_env[[9]]$N05AL
```

### Litio (N05AN)

```{r}

plot_n_env[[10]]$N05AN
```

### Otros antipsicóticos (N05AX)

```{r}

plot_n_env[[11]]$N05AX
```




:::

## Evolución temporal del número de envases dispensados de cada ATC dentro de los grupos mayores 
::: {.justify}
Se muestra el número de envases dispensados durante el periodo de estudio para cada grupo de ATC dentro de los grupos mayores.
:::
::: {.callout-tip}
## Nota informativa

Las siguientes figuras que se muestran son interactivas. Colocando el cursor a lo largo de cada una de las series es posible conocer el año y el número de envases correspondiente. Es posible ocultar las distintas series clickando sobre dicha serie en la etiqueta de la leyenda. El eje Y se muestra en **escala logarítmica**.
:::

```{r}
#| label: Evolución temporal del número de envases de cada ATC dentro de los grupos mayores


list_atc_4 <- data.frame(codigo = c('N05AA','N05AB','N05AC','N05AD','N05AE','N05AF','N05AG','N05AH','N05AL','N05AN','N05AX'),
                    descripcion = c("Fenotiazinas con cadena lateral alifática (N05AA)",
             'Fenotiazinas con estructura piperazínica (N05AB)',
             'Fenotiazinas con estructura piperidínica (N05AC)',
             'Derivados de la butirofenona (N05AD)',
             'Derivados del indol (N05AE)',
             'Derivados del tioxanteno (N05AF)',
             'Derivados del difenilbutilpiperidina (N05AG)',
             'Diazepinas, oxaxepinas y tiazepinas (N05AH)',
             'Benzamidas (N05AL)',
             'Litio (N05AN)',
             'Otros antipsicóticos (N05AX)'
             ))
list_atc_7 <- data.frame(codigo = c('N05AA01',
'N05AA02',
'N05AB02',
'N05AB03',
'N05AC01',
'N05AC04',
'N05AD01',
'N05AE03',
'N05AE04',
'N05AE05',
'N05AF05',
'N05AG02',
'N05AH02',
'N05AH03',
'N05AH04',
'N05AH05',
'N05AH06',
'N05AL03',
'N05AL05',
'N05AL07',
'N05AX08',
'N05AX12',
'N05AX13',
'N05AX15',
'N05AX16',
'N05AL01',
'N05AN01'),
  descripcion = c("Clorpromazina (N05AA01)",
"Levomepromazina (N05AA02)",
"Flufenazina (N05AB02)",
"Perfenazina (N05AB03)",
"Periciazina (N05AC01)",
"Pipotiazina (N05AC04)",
"Haloperidol (N05AD01)",
"Sertindol (N05AE03)",
"Ziprasidona (N05AE04)",
"Lurasidona (N05AE05)",
"Zuclopentixol (N05AF05)",
"Pimozida (N05AG02)",
"Clozapina (N05AH02)",
"Olanzapina (N05AH03)",
"Quetiapina (N05AH04)",
"Asenapina (N05AH05)",
"Clotiapina (N05AH06)",
"Tiaprida (N05AL03)",
"Amisulprida (N05AL05)",
"Levosulpirida (N05AL07)",
"Risperidona (N05AX08)",
"Aripiprazole (N05AX12)",
"Paliperidona (N05AX13)",
"Cariprazina (N05AX15)",
"Brexpiprazol (N05AX16)",
"Sulpirida (N05AL01)",
"Litio (carbonato de litio) (N05AN01)"))

evolucion_temporal_envases_atc <- left_join(x=evolucion_temporal_envases_atc, y = list_atc_7, by = c('atc_farmaco_dispensado_short'='codigo'))
evolucion_temporal_envases_atc <- evolucion_temporal_envases_atc %>% filter(!is.na(descripcion))
evolucion_temporal_envases_atc$año_cd <- factor(evolucion_temporal_envases_atc$año_cd)
p <- list()
plot_evo_temp_atc <- function(ind){


    data_filter <- evolucion_temporal_envases_atc %>% filter(grepl(ind, atc_farmaco_dispensado_short))
    if(nrow(data_filter)>0){
    list_atc_4_ <- list_atc_4 %>% filter(codigo %in% ind)
    
    plot <- ggplot(data_filter,aes(x = año_cd, y=n_envases, group = descripcion, text = paste("Año:", año_cd, "\nNº envases:", n_envases))) +
      geom_point(aes(color = descripcion),size=0.5) +
  geom_line(aes(color = descripcion)) +
    labs(title = 'Evolución temporal del Nº de envases dispensados por año',
       subtitle = list_atc_4_$descripcion,
       y = 'Nº de envases dispensados',
       x = 'Año',
       color=NULL) + scale_y_continuous(trans = 'log10') +
  theme_minimal_hgrid() +
      theme(legend.position = 'bottom', legend.text = element_text(size=10))
        plot <- ggplotly(plot,tooltip = 'text') %>% 
  layout(title = list(text = paste0('Nº de envases dispensados por año',
                                    '<br>',
                                    '<sup>',
                                     list_atc_4_$descripcion,'</sup>')),
         legend = list(orientation = "h", y= -0.5)) 
    p[[ind]] <- plot
    }
  return(p)
}


plot_evo_temp_atc_nenv <- lapply(list_atc_4$codigo, plot_evo_temp_atc)
rm(evolucion_temporal_envases_atc)

```


::: {.panel-tabset}

### Fenotiazinas con cadena lateral alifática (N05AA)

```{r}


plot_evo_temp_atc_nenv[[1]]$N05AA
```

### Fenotiazinas con estructura piperazínica (N05AB)

```{r}

plot_evo_temp_atc_nenv[[2]]$N05AB
```

### Fenotiazinas con estructura piperidínica (N05AC)

```{r}

plot_evo_temp_atc_nenv[[3]]$N05AC
```

### Derivados de la butirofenona (N05AD)

```{r}

plot_evo_temp_atc_nenv[[4]]$N05AD
```

### Derivados del indol (N05AE)

```{r}

plot_evo_temp_atc_nenv[[5]]$N05AE
```

### Derivados del tioxanteno (N05AF)

```{r}

plot_evo_temp_atc_nenv[[6]]$N05AF
```

### Derivados del difenilbutilpiperidina (N05AG)

```{r}

plot_evo_temp_atc_nenv[[7]]$N05AG
```

### Diazepinas, oxaxepinas y tiazepinas (N05AH)

```{r}

plot_evo_temp_atc_nenv[[8]]$N05AH
```

### Benzamidas (N05AL)

```{r}

plot_evo_temp_atc_nenv[[9]]$N05AL
```

### Litio (N05AN)

```{r}

plot_evo_temp_atc_nenv[[10]]$N05AN
```

### Otros antipsicóticos (N05AX)

```{r}

plot_evo_temp_atc_nenv[[11]]$N05AX
```

:::



## Consumo (DHD) por ZBS en el último año disponible 
::: {.justify}
Se muestra el consumo (DHD) para el grupo mayor N05A por ZBS en el último año disponible, ordenados de menor a mayor y coloreados por quintiles.
:::
::: {.callout-tip}
## Nota informativa

La siguiente figura que se muestra es interactiva. Colocando el cursor sobre cada una de las barras se muestra el nombre de la zona básica de salud y su valor de Consumo (DHD) correspondiente. Es posible ocultar un determinado quintil clickando sobre la etiqueta de la leyenda.
:::

```{r}
#| label: Consumo ZBS total

consumo_zbs_total_ <- read.csv('../../outputs/antipsicoticos_dhd_pvp_population_values.csv', sep = '|')
consumo_zbs_total_ <- consumo_zbs_total_ %>% filter(year %in% max(year,na.rm=TRUE))
consumo_zbs_total_ <- consumo_zbs_total_ %>% filter(variable %in% 'dhd', indicator %in% 'N05A')
consumo_zbs_total_$DHD_milhab <- consumo_zbs_total_$std_value
consumo_zbs_total_$DHD_milhab <- round(consumo_zbs_total_$std_value,2)

 
consumo_zbs_total_$Quintil[consumo_zbs_total_$DHD_milhab <= quantile(consumo_zbs_total_$DHD_milhab, 0.2, na.rm=TRUE)] <- "quintil 1"

consumo_zbs_total_$Quintil[quantile(consumo_zbs_total_$DHD_milhab, 0.2, na.rm=TRUE) < consumo_zbs_total_$DHD_milhab &
             consumo_zbs_total_$DHD_milhab <= quantile(consumo_zbs_total_$DHD_milhab, 0.4, na.rm=TRUE)] <- "quintil 2"

consumo_zbs_total_$Quintil[quantile(consumo_zbs_total_$DHD_milhab, 0.4, na.rm=TRUE) < consumo_zbs_total_$DHD_milhab &
             consumo_zbs_total_$DHD_milhab <= quantile(consumo_zbs_total_$DHD_milhab, 0.6, na.rm=TRUE)] <- "quintil 3"

consumo_zbs_total_$Quintil[quantile(consumo_zbs_total_$DHD_milhab, 0.6, na.rm=TRUE) < consumo_zbs_total_$DHD_milhab &
             consumo_zbs_total_$DHD_milhab <= quantile(consumo_zbs_total_$DHD_milhab, 0.8, na.rm=TRUE)] <- "quintil 4"

consumo_zbs_total_$Quintil[quantile(consumo_zbs_total_$DHD_milhab, 0.8, na.rm=TRUE) < consumo_zbs_total_$DHD_milhab &
             consumo_zbs_total_$DHD_milhab <= quantile(consumo_zbs_total_$DHD_milhab, 1, na.rm=TRUE)] <- "quintil 5"



# consumo_zbs_total_ <- consumo_zbs_total_ %>% mutate(color = ifelse(DHD_milhab > median(consumo_zbs_total_$DHD_milhab,na.rm=TRUE), '#8F0000','#1e4620'))
# 
# consumo_zbs_total_$color[consumo_zbs_total_$DHD_milhab == median(consumo_zbs_total_$DHD_milhab,na.rm=TRUE)] <- 'gray70'
consumo_zbs_total_ <- consumo_zbs_total_ %>% filter(!is.na(n_zbs))

p <- ggplot(data=consumo_zbs_total_, aes(x=reorder(n_zbs,DHD_milhab, decreasing=FALSE), y = DHD_milhab, fill = Quintil,
                                          text = paste("ZBS:", n_zbs, "\nConsumo (DHD):", DHD_milhab))) +
   geom_bar(width = 0.3, stat="identity") +
       ylab('Consumo (DHD)') +
       xlab('ZBS') +
  scale_fill_manual(name= '',
                      values=c("quintil 1"="#2c7bb6","quintil 2"="#abd9e9",
                              "quintil 3" = "#ffffbf" ,"quintil 4"="#fdae61", 'quintil 5'='#d7191c'), guide = "legend") +
  #geom_vline(data=consumo_zbs_total_, mapping=aes(xintercept=median(DHD_milhab,na.rm = TRUE)), color="black", lty=2) + 
  theme_minimal() +
theme(axis.text.x = element_blank(),axis.ticks.x = element_blank(), plot.title = element_text(hjust = 1.5),
      panel.grid.major = element_blank(), panel.grid.minor = element_blank(),panel.background = element_blank()) 

ggplotly(p, tooltip = 'text') %>% 
  layout(title =  list(text=paste0('Consumo (DHD) de Zona Básica de Salud por quintiles (',consumo_zbs_total_$year,')',
                                    '<br>',
                                    '<sup>')),
         margin = list(t = 50),
         showlegend = TRUE,
          legend = list(orientation = "h", y = -0.2))
  
rm(consumo_zbs_total)
rm(p)
```

<!-- ## Distribución del acumulado de DDDs y PVP por ATC (grupo mayor) para todos los años en las ZBS de mayor DHD (mayor quintil de consumo) en el último año disponible -->
<!-- ::: {.justify} -->
<!-- ```{epoxy} -->
<!-- Se muestra para las ZBS en el quintil de mayor consumo (DHD) en el último año disponible ({unique(consumo_zbs_total_$year)}) la distribución del acumulado de DDDs y PVP por ATC (grupo mayor) para todos los años de la serie. La caja se construye a partir de la distribución de los acumulados por ZBS calculados anualmente (uno por año). Esto permite conocer si aquellas ZBS que en el último año de estudio disponible tienen un mayor consumo presentan variación o estabilidad a lo largo de la serie.  -->

<!-- ``` -->
<!-- ::: -->
<!-- ::: {.callout-tip} -->
<!-- ## Nota informativa -->

<!-- La siguiente figura que se muestra es interactiva. Colocando el cursor en el interior de la caja se muestra el nombre de la ZBS y el valor de la mediana. Si movemos el cursor sobre la vertical de la caja se muestran el máximo, mínimo, límites superior e inferior de los bigotes, Q1, Q3 y mediana. También es posible visualizar los valores extremos (outliers).  -->
<!-- ::: -->


<!-- ```{r, warning = FALSE} -->
<!-- #| label: Distribución por ZBS y ATC -->

<!-- df_list_indicators <- data.frame(indicators = c('N05AA','N05AB','N05AC','N05AD','N05AE','N05AF','N05AG','N05AH','N05AL','N05AN','N05AX'), -->
<!--                                  descr = c('Fenotiazinas con cadena lateral alifática',  -->
<!--                                            'Fenotiazinas con estructura piperazínica',  -->
<!--                                            'Fenotiazinas con estructura piperidínica', -->
<!--                                            'Derivados de la butirofenona', -->
<!--                                            'Derivados del indol', -->
<!--                                            'Derivados del tioxanteno', -->
<!--                                            'Derivados del difenilbutilpiperidina', -->
<!--                                            'Diazepinas, oxaxepinas y tiazepinas', -->
<!--                                            'Benzamidas', -->
<!--                                            'Litio', -->
<!--                                            'Otros antipsicóticos' -->
<!--                                            )) -->



<!-- df_names_var_distr_atc <- data.frame(variable = c('consumo_ddd', 'gasto_pvp'), -->
<!--                               title = c('Acumulado DDD', 'Acumulado PVP en €')) -->
<!-- distri_zbs_atc <- left_join(x = distri_zbs_atc,y = rel_zbs_codatzbs[c('zbs_residencia_cd','n_zbs')], by = c('zbs_residencia_cd')) -->
<!-- p <- list() -->
<!-- consumo_zbs_total_q5 <- consumo_zbs_total_ %>% filter(Quintil %in% 'quintil 5') -->
<!-- rm(consumo_zbs_total_) -->
<!-- f_plot_distr_atc_zbs <- function(var){ -->

<!--   for(ind in df_list_indicators$indicators){ -->
<!--     data_filter <- distri_zbs_atc %>% filter(atc_farmaco_dispensado_short %in% ind) -->
<!--     data_filter <- data_filter %>% filter(n_zbs %in% consumo_zbs_total_q5$n_zbs) -->
<!--     if(nrow(data_filter)>0){ -->
<!--     data_filter <- data_filter %>% select(año_cd,zbs_residencia_cd,n_zbs,atc_farmaco_dispensado_short,all_of(var)) %>% -->
<!--       rename(var = all_of(var)) -->

<!--     data_filter <- data_filter %>% group_by(n_zbs) %>% mutate(median = round(median(var, na.rm=TRUE),2)) -->
<!--     df_names_var_distr_atc_ <- df_names_var_distr_atc %>% filter(variable %in% var) -->
<!--     df_list_indicators_ <- df_list_indicators %>% filter(indicators %in% ind) -->

<!--     plot <- ggplot(data=data_filter, aes(x=reorder(n_zbs,median, decreasing=FALSE), y=var, color = '#fc8d62', text = paste("ZBS:", n_zbs, "\nMediana acumulado:", median))) +  geom_boxplot() +  geom_point(alpha = 0) + -->
<!--         ylab('Acumulado') + -->
<!--           xlab('ZBS') + -->
<!--         theme_minimal() + -->
<!--   theme(axis.text.x = element_blank(),axis.ticks.x = element_blank(), legend.position = 'None') -->

<!--   plot <- ggplotly(plot, tooltip = 'text') %>% -->
<!--   layout(title = list(text = paste0('Distribución por Zona Básica de Salud del ',df_names_var_distr_atc_$title, -->
<!--                                     '<br>', -->
<!--                                     '<sup>')), -->
<!--          margin = list(t = 50), -->
<!--          showlegend = FALSE) -->


<!--     p[[ind]] <- plot -->
<!--     } -->
<!--   } -->
<!--   return(p) -->
<!-- } -->




<!-- plot_distri_atc_zbs <- lapply(df_names_var_distr_atc$variable, f_plot_distr_atc_zbs) -->
<!-- rm(distri_zbs_atc) -->
<!-- ``` -->



<!-- ### Acumulado DDD -->

<!-- ::: {.panel-tabset} -->

<!-- #### Fenotiazinas con cadena lateral alifática (N05AA) -->

<!-- ```{r} -->


<!-- plot_distri_atc_zbs[[1]]$N05AA -->
<!-- ``` -->

<!-- #### Fenotiazinas con estructura piperazínica (N05AB) -->

<!-- ```{r} -->

<!-- plot_distri_atc_zbs[[1]]$N05AB -->
<!-- ``` -->

<!-- #### Fenotiazinas con estructura piperidínica (N05AC) -->

<!-- ```{r} -->

<!-- plot_distri_atc_zbs[[1]]$N05AC -->
<!-- ``` -->

<!-- #### Derivados de la butirofenona (N05AD) -->

<!-- ```{r} -->

<!-- plot_distri_atc_zbs[[1]]$N05AD -->
<!-- ``` -->

<!-- #### Derivados del indol (N05AE) -->

<!-- ```{r} -->

<!-- plot_distri_atc_zbs[[1]]$N05AE -->
<!-- ``` -->

<!-- #### Derivados del tioxanteno (N05AF) -->

<!-- ```{r} -->

<!-- plot_distri_atc_zbs[[1]]$N05AF -->
<!-- ``` -->

<!-- #### Derivados del difenilbutilpiperidina (N05AG) -->

<!-- ```{r} -->

<!-- plot_distri_atc_zbs[[1]]$N05AG -->
<!-- ``` -->

<!-- #### Diazepinas, oxaxepinas y tiazepinas (N05AH) -->

<!-- ```{r} -->

<!-- plot_distri_atc_zbs[[1]]$N05AH -->
<!-- ``` -->

<!-- #### Benzamidas (N05AL) -->

<!-- ```{r} -->

<!-- plot_distri_atc_zbs[[1]]$N05AL -->
<!-- ``` -->

<!-- #### Litio (N05AN) -->

<!-- ```{r} -->

<!-- plot_distri_atc_zbs[[1]]$N05AN -->
<!-- ``` -->

<!-- #### Otros antipsicóticos (N05AX) -->

<!-- ```{r} -->

<!-- plot_distri_atc_zbs[[1]]$N05AX -->
<!-- ``` -->

<!-- ::: -->


<!-- ### Acumulado PVP -->

<!-- ::: {.panel-tabset} -->
<!-- #### Fenotiazinas con cadena lateral alifática (N05AA) -->

<!-- ```{r} -->


<!-- plot_distri_atc_zbs[[2]]$N05AA -->
<!-- ``` -->

<!-- #### Fenotiazinas con estructura piperazínica (N05AB) -->

<!-- ```{r} -->

<!-- plot_distri_atc_zbs[[2]]$N05AB -->
<!-- ``` -->

<!-- #### Fenotiazinas con estructura piperidínica (N05AC) -->

<!-- ```{r} -->

<!-- plot_distri_atc_zbs[[2]]$N05AC -->
<!-- ``` -->

<!-- #### Derivados de la butirofenona (N05AD) -->

<!-- ```{r} -->

<!-- plot_distri_atc_zbs[[2]]$N05AD -->
<!-- ``` -->

<!-- #### Derivados del indol (N05AE) -->

<!-- ```{r} -->

<!-- plot_distri_atc_zbs[[2]]$N05AE -->
<!-- ``` -->

<!-- #### Derivados del tioxanteno (N05AF) -->

<!-- ```{r} -->

<!-- plot_distri_atc_zbs[[2]]$N05AF -->
<!-- ``` -->

<!-- #### Derivados del difenilbutilpiperidina (N05AG) -->

<!-- ```{r} -->

<!-- plot_distri_atc_zbs[[2]]$N05AG -->
<!-- ``` -->

<!-- #### Diazepinas, oxaxepinas y tiazepinas (N05AH) -->

<!-- ```{r} -->

<!-- plot_distri_atc_zbs[[2]]$N05AH -->
<!-- ``` -->

<!-- #### Benzamidas (N05AL) -->

<!-- ```{r} -->

<!-- plot_distri_atc_zbs[[2]]$N05AL -->
<!-- ``` -->

<!-- #### Litio (N05AN) -->

<!-- ```{r} -->

<!-- plot_distri_atc_zbs[[2]]$N05AN -->
<!-- ``` -->

<!-- #### Otros antipsicóticos (N05AX) -->

<!-- ```{r} -->

<!-- plot_distri_atc_zbs[[2]]$N05AX -->
<!-- ``` -->


<!-- ::: -->

## Evolución temporal del porcentaje de envases dispensados por ATC

::: {.justify}
Se muestra el porcentaje de envases dispensados de cada grupo de antipsicóticos respecto al total de envases dispensados para cada año de estudio.
:::


```{r}
#| label: Evolución temporal del porcentaje de envases dispensados por ATC
#| fig-align: center

tabla_envases_año$atc_farmaco_dispensado_short[tabla_envases_año$atc_farmaco_dispensado_short %nin% c('N05AA','N05AD','N05AE','N05AH','N05AL','N05AN','N05AX')] <- 'Otros'
tabla_envases_año$atc_farmaco_dispensado_short <- factor(tabla_envases_año$atc_farmaco_dispensado_short)
tabla_envases_año <- tabla_envases_año %>% group_by(año_cd,atc_farmaco_dispensado_short) %>% 
 summarise(n_envases =(sum(n_envases,na.rm=TRUE))) %>% ungroup()
df_ <- tabla_envases_año %>% group_by(año_cd) %>% 
  mutate(total =(sum(n_envases,na.rm=TRUE))) 
df_ <- df_ %>% mutate(percent_envases = round(100*(n_envases/total),2))
df_ <- df_[order(df_$año_cd,df_$percent_envases, df_$atc_farmaco_dispensado_short),]
plot <- ggplot(df_,
       aes(x = factor(año_cd), stratum = atc_farmaco_dispensado_short, alluvium = atc_farmaco_dispensado_short,
           y = percent_envases,
           fill = atc_farmaco_dispensado_short)) +
  scale_fill_manual(values = c("#66c2a5", "#fc8d62", "#8da0cb", '#e78ac3', '#a6d854',"#ffd92f",
                               "#e5c494","#8dd3c7")) +
  geom_flow(stat = "alluvium", lode.guidance = "frontback",
            color = "darkgray", width = 0.6) +
  geom_stratum(alpha = .9,width = 0.6, linewidth = 0.1, color = NA)  + 
    geom_text(stat = "stratum", aes(label = percent_envases), size=2.7)+ 
      labs(title = 'Evolución temporal del porcentaje de envases dispensados por ATC',
       y = 'Porcentaje de envases dispensados',
       x = 'Año') +
  theme_minimal() +
  guides(fill=guide_legend(title="ATC fármaco"))


plot

rm(tabla_envases_año)
rm(df_)
rm(plot)
```

**N.B.: En estas figuras, la categoría "otros" engloba: N05AB, N05AC, N05AF, N05AG.** 

<!-- ## Evolución temporal del porcentaje de envases dispensados -->

<!-- ::: {.justify} -->
<!-- Se muestra el porcentaje de envases dispensados de antipsicóticos respecto al total de envases dispensados para cada año de estudio en función de si pertenecen al grupo de primera generación, segunda u otros. -->
<!-- ::: -->


<!-- ```{r} -->
<!-- #| label: Evolución temporal del porcentaje de envases dispensados por grupo -->
<!-- #| fig-align: center -->

<!-- tabla_envases_año_alluvial$grupo[tabla_envases_año_alluvial$atc_farmaco_dispensado_short %in% c('N05AA01','N05AA02', -->
<!--                                                                                                                        'N05AB02','N05AB03', -->
<!--                                                                                                                        'N05AC01','N05AC04', -->
<!--                                                                                                                        'N05AD01','N05AF05', -->
<!--                                                                                                                        'N05AG02','N05AH06', -->
<!--                                                                                                                        'N05AL03','N05AL07')] <- 'Primera Generación' -->
<!-- tabla_envases_año_alluvial$grupo[tabla_envases_año_alluvial$atc_farmaco_dispensado_short %in% c('N05AE03','N05AE04', -->
<!--                                                                                                                        'N05AE05','N05AH02', -->
<!--                                                                                                                        'N05AH03','N05AH04', -->
<!--                                                                                                                        'N05AH05','N05AL01', -->
<!--                                                                                                                        'N05AL05','N05AX08', -->
<!--                                                                                                                        'N05AX12','N05AX13', -->
<!--                                                                                                                        'N05AX15','N05AX16')]<- 'Segunda Generación' -->

<!-- tabla_envases_año_alluvial$grupo[tabla_envases_año_alluvial$atc_farmaco_dispensado_short %in% c('N05AN01')]<- 'Litio' -->

<!-- tabla_envases_año_alluvial$grupo <- factor(tabla_envases_año_alluvial$grupo) -->

<!-- tabla_envases_año_alluvial <- tabla_envases_año_alluvial %>% group_by(año_cd,grupo) %>%  -->
<!--   summarise(n_envases =(sum(n_envases,na.rm=TRUE))) %>% ungroup() -->

<!-- df_ <- tabla_envases_año_alluvial %>% group_by(año_cd) %>%  -->
<!--   mutate(total =(sum(n_envases,na.rm=TRUE))) %>% ungroup() -->
<!-- df_ <- df_ %>% mutate(percent_envases = round(100*(n_envases/total),2)) -->
<!-- df_ <- df_[order(df_$año_cd,df_$percent_envases, df_$grupo),] -->

<!-- plot <- ggplot(df_, -->
<!--        aes(x = factor(año_cd), stratum = grupo, alluvium = grupo, -->
<!--            y = percent_envases, -->
<!--            fill = grupo)) + -->
<!--   scale_fill_manual(values = c("#66c2a5", "#fc8d62", "#8da0cb")) + -->
<!--   geom_flow(stat = "alluvium", lode.guidance = "frontback", -->
<!--             color = "darkgray", width = 0.6) + -->
<!--   geom_stratum(alpha = .9,width = 0.6, linewidth = 0.1, color = NA)  +  -->
<!--     geom_text(stat = "stratum", aes(label = percent_envases), size=2.7)+  -->
<!--       labs(title = 'Evolución temporal del porcentaje de envases dispensados por grupo', -->
<!--        y = 'Porcentaje de envases dispensados', -->
<!--        x = 'Año') + -->
<!--   theme_minimal() + -->
<!--   guides(fill=guide_legend(title="Grupo")) -->


<!-- plot -->

<!-- rm(tabla_envases_año_alluvial) -->
<!-- rm(df_) -->
<!-- rm(plot) -->
<!-- ``` -->



## Evolución temporal por categoría TSI

::: {.justify}
Se observa la evolución temporal de las siguientes tres variables según categoría de TSI:

- 0 = "TSI 000 sin aseguramiento", 

- 1 = "TSI 001 farmacia gratuita", 

- 2 = "TSI 002-01 pensionistas tipo i", 

- 3 = "TSI 002-02 pensionistas tipo ii", 

- 4 = "TSI 003 activos tipo i", 

- 5 = "TSI 004 activos tipo ii", 

- 6 = "TSI 005 activos tipo máximo", 

- 7 = "TSI 005-03 pensionistas tipo máximo" y 

- 8 = "TSI 006 mutualistas".
:::

```{r}
#| label: Evolución temporal por categoría TSI
evolucion_temporal_tsi <- evolucion_temporal_tsi %>% filter(!is.na(tsi_cd))
evolucion_temporal_tsi$año_cd <- as.integer(evolucion_temporal_tsi$año_cd)
evolucion_temporal_tsi$atc_farmaco_dispensado_short[evolucion_temporal_tsi$atc_farmaco_dispensado_short %nin% c('N05AA','N05AD','N05AE','N05AH','N05AL','N05AN','N05AX')] <- 'Otros'
pobla_tsi_ <- pobla_tsi %>% filter(!is.na(tsi_cd))
pobla_tsi_ <- pobla_tsi_ %>% group_by(año_cd,tsi_cd) %>% summarise(n_poblacion=sum(n_poblacion,na.rm=TRUE))
pobla_tsi_$año_cd <- as.integer(pobla_tsi_$año_cd)

evolucion_temporal_tsi <- evolucion_temporal_tsi %>% group_by(año_cd,tsi_cd,atc_farmaco_dispensado_short) %>% 
   summarise(consumo_ddd=sum(consumo_ddd),
        gasto_pvp=sum(gasto_pvp), 
        n_envases = sum(n_envases)) %>% ungroup()

evolucion_temporal_tsi <- left_join(x=evolucion_temporal_tsi, y=pobla_tsi_, by = c('año_cd','tsi_cd'))

evolucion_temporal_tsi_ <- evolucion_temporal_tsi %>% group_by(año_cd,tsi_cd,atc_farmaco_dispensado_short) %>% 
  summarise(DHD_milhab=round((1000*consumo_ddd)/(365*n_poblacion),2),
         PVP_hab=round((gasto_pvp/n_poblacion),2),
         env_hab = round((n_envases/n_poblacion),2)) %>% ungroup()
evolucion_temporal_tsi_$atc_farmaco_dispensado_short <- factor(evolucion_temporal_tsi_$atc_farmaco_dispensado_short)
evolucion_temporal_tsi_$año_cd <- factor(evolucion_temporal_tsi_$año_cd)

list_tsi <- unique(evolucion_temporal_tsi_$tsi_cd) %>% sort()

df_variables <- data.frame(variables = c('DHD_milhab','PVP_hab','env_hab'),
                           descrip = c('Consumo (DHD)','Gasto (PVP) en € por habitante',
                                       'Nº de envases dispensados por habitante'))

p <-list()
plot_evo_tsi <- function(tsi){
  evolucion_temporal_tsi_filter <- evolucion_temporal_tsi_ %>% filter(tsi_cd %in% tsi)
  for(var in df_variables$variables){
    df_variables_ <- df_variables %>% filter(variables %in% var)
    evolucion_temporal_tsi_filter_ <- evolucion_temporal_tsi_filter %>% dplyr::select(año_cd,tsi_cd,
                                                                                      atc_farmaco_dispensado_short,
                                                                                      all_of(var)) %>% 
      dplyr::rename(var_estudio = var)
  plot <- ggplot(evolucion_temporal_tsi_filter_,
       aes(x = factor(año_cd), stratum = atc_farmaco_dispensado_short, alluvium = atc_farmaco_dispensado_short,
           y = var_estudio,
           fill = atc_farmaco_dispensado_short)) +
  scale_fill_manual(values = c("#66c2a5", "#fc8d62", "#8da0cb", '#e78ac3', '#a6d854',"#ffd92f",
                               "#e5c494","#8dd3c7")) +
  geom_flow(stat = "alluvium", lode.guidance = "frontback",
            color = "darkgray", width = 0.6) +
  geom_stratum(alpha = .9,width = 0.6, linewidth = 0.1, color = NA)  + 
    geom_text(stat = "stratum", aes(label = var_estudio), size=2.7)+ 
      labs(title = paste0('Evolución temporal de ',df_variables_$descrip,' por ATC'),
       y = df_variables_$descrip,
       x = 'Año') +
  theme_minimal() +
  theme(plot.title = element_text(size=12)) +
  guides(fill=guide_legend(title="ATC fármaco"))
    p[[var]] <- plot
  
}
  return(p)
}


plot_evo_tsi <- lapply(list_tsi, plot_evo_tsi)
rm(evolucion_temporal_tsi)
rm(evolucion_temporal_tsi_)
rm(pobla_tsi_)
```


<!-- ```{r} -->
<!-- #| label: Evolución temporal por categoría TSI -->
<!-- evolucion_temporal_tsi <- evolucion_temporal_tsi %>% filter(!is.na(tsi_cd)) -->
<!-- evolucion_temporal_tsi$año_cd <- as.integer(evolucion_temporal_tsi$año_cd) -->
<!-- pobla_tsi_ <- pobla_tsi %>% filter(!is.na(tsi_cd)) -->
<!-- pobla_tsi_ <- pobla_tsi_ %>% group_by(año_cd,tsi_cd) %>% summarise(n_poblacion=sum(n_poblacion,na.rm=TRUE)) -->
<!-- pobla_tsi_$año_cd <- as.integer(pobla_tsi_$año_cd) -->

<!-- evolucion_temporal_tsi$atc_farmaco_dispensado_short[evolucion_temporal_tsi$atc_farmaco_dispensado_short %in% c('N05AA01','N05AA02', -->
<!--                                                                                                                        'N05AB02','N05AB03', -->
<!--                                                                                                                        'N05AC01','N05AC04', -->
<!--                                                                                                                        'N05AD01','N05AF05', -->
<!--                                                                                                                        'N05AG02','N05AH06', -->
<!--                                                                                                                        'N05AL03','N05AL07')] <- 'Primera Generación' -->
<!-- evolucion_temporal_tsi$atc_farmaco_dispensado_short[evolucion_temporal_tsi$atc_farmaco_dispensado_short %in% c('N05AE03','N05AE04', -->
<!--                                                                                                                        'N05AE05','N05AH02', -->
<!--                                                                                                                        'N05AH03','N05AH04', -->
<!--                                                                                                                        'N05AH05','N05AL01', -->
<!--                                                                                                                        'N05AL05','N05AX08', -->
<!--                                                                                                                        'N05AX12','N05AX13', -->
<!--                                                                                                                        'N05AX15','N05AX16')]<- 'Segunda Generación' -->

<!-- evolucion_temporal_tsi$atc_farmaco_dispensado_short[evolucion_temporal_tsi$atc_farmaco_dispensado_short %in% c('N05AN01')]<- 'Litio' -->

<!-- evolucion_temporal_tsi <- evolucion_temporal_tsi %>% group_by(año_cd,tsi_cd,atc_farmaco_dispensado_short) %>%  -->
<!--   summarise(consumo_ddd=sum(consumo_ddd), -->
<!--          gasto_pvp=sum(gasto_pvp), -->
<!--          n_envases = sum(n_envases)) %>% ungroup() -->

<!-- evolucion_temporal_tsi <- left_join(x=evolucion_temporal_tsi, y=pobla_tsi_, by = c('año_cd','tsi_cd')) -->

<!-- evolucion_temporal_tsi_ <- evolucion_temporal_tsi %>% group_by(año_cd,tsi_cd,atc_farmaco_dispensado_short) %>%  -->
<!--   summarise(DHD_milhab=round((1000*consumo_ddd)/(365*n_poblacion),2), -->
<!--          PVP_hab=round((gasto_pvp/n_poblacion),2), -->
<!--          env_hab = round((n_envases/n_poblacion),2)) -->
<!-- evolucion_temporal_tsi_$atc_farmaco_dispensado_short <- factor(evolucion_temporal_tsi_$atc_farmaco_dispensado_short) -->
<!-- evolucion_temporal_tsi_$año_cd <- factor(evolucion_temporal_tsi_$año_cd) -->

<!-- list_tsi <- unique(evolucion_temporal_tsi_$tsi_cd) %>% sort() -->

<!-- df_variables <- data.frame(variables = c('DHD_milhab','PVP_hab','env_hab'), -->
<!--                            descrip = c('Consumo (DHD)','Gasto (PVP) en € por habitante', -->
<!--                                        'Nº de envases dispensados por habitante')) -->

<!-- p <-list() -->
<!-- plot_evo_tsi <- function(tsi){ -->
<!--   evolucion_temporal_tsi_filter <- evolucion_temporal_tsi_ %>% filter(tsi_cd %in% tsi) -->
<!--   for(var in df_variables$variables){ -->
<!--     df_variables_ <- df_variables %>% filter(variables %in% var) -->
<!--     evolucion_temporal_tsi_filter_ <- evolucion_temporal_tsi_filter %>% dplyr::select(año_cd,tsi_cd, -->
<!--                                                                                       atc_farmaco_dispensado_short, -->
<!--                                                                                       all_of(var)) %>%  -->
<!--       dplyr::rename(var_estudio = var) -->
<!--   plot <- ggplot(evolucion_temporal_tsi_filter_, -->
<!--        aes(x = factor(año_cd), stratum = atc_farmaco_dispensado_short, alluvium = atc_farmaco_dispensado_short, -->
<!--            y = var_estudio, -->
<!--            fill = atc_farmaco_dispensado_short)) + -->
<!--   scale_fill_manual(values = c("#66c2a5", "#fc8d62", "#8da0cb")) + -->
<!--   geom_flow(stat = "alluvium", lode.guidance = "frontback", -->
<!--             color = "darkgray", width = 0.6) + -->
<!--   geom_stratum(alpha = .9,width = 0.6, linewidth = 0.1, color = NA)  +  -->
<!--     geom_text(stat = "stratum", aes(label = var_estudio), size=2.7)+  -->
<!--       labs(title = paste0('Evolución temporal de ',df_variables_$descrip,' por grupo'), -->
<!--        y = df_variables_$descrip, -->
<!--        x = 'Año') + -->
<!--   theme_minimal() + -->
<!--   theme(plot.title = element_text(size=12)) + -->
<!--   guides(fill=guide_legend(title="Grupo")) -->
<!--     p[[var]] <- plot -->

<!-- } -->
<!--   return(p) -->
<!-- } -->


<!-- plot_evo_tsi <- lapply(list_tsi, plot_evo_tsi) -->
<!-- rm(evolucion_temporal_tsi) -->
<!-- rm(evolucion_temporal_tsi_) -->
<!-- rm(pobla_tsi_) -->
<!-- ``` -->


### Consumo (DHD) 

::: {.panel-tabset}
```{r, results='asis', message=FALSE, warning=FALSE, error=FALSE}
#| label: ev_tsi_Consumo DHD

# for (i in 1:length(plot_evo_tsi)){
#   cat("#### Categoría ", list_tsi[i], "\n\n")
# 
#   print(plot_evo_tsi[[i]]$DHD_milhab)
#   cat("\n\n")
# }

iwalk(plot_evo_tsi, ~ {
  cat("## Categoría ", list_tsi[.y], "\n\n")
  print(plot_evo_tsi[[.y]]$DHD_milhab)

  cat('\n\n')

})

```
:::

### Gasto (PVP)

::: {.panel-tabset}
```{r,results='asis',message=FALSE,warning=FALSE, error=FALSE}
#| label: ev_tsi_Gasto PVP

# for (i in 1:length(plot_evo_tsi)){
#   cat("#### Categoría ", list_tsi[i], "\n\n")
# 
#   print(plot_evo_tsi[[i]]$PVP_hab)
#   cat("\n\n")
# }

iwalk(plot_evo_tsi, ~ {
  cat("## Categoría ", list_tsi[.y], "\n\n")
  print(plot_evo_tsi[[.y]]$PVP_hab)

  cat('\n\n')

})


```
:::


### Nº envases dispensados 

::: {.panel-tabset}
```{r,results='asis',message=FALSE,warning=FALSE, error=FALSE}
#| label: ev_tsi_N envases dispensados

# for (i in 1:length(plot_evo_tsi)){
#   cat("#### Categoría ", list_tsi[i], "\n\n")
#  
#   print(plot_evo_tsi[[i]]$env_hab)
#   cat("\n\n")
# }

iwalk(plot_evo_tsi, ~ {
  cat("## Categoría ", list_tsi[.y], "\n\n")
  print(plot_evo_tsi[[.y]]$env_hab)

  cat('\n\n')

})


```
:::

**N.B.: En estas figuras, la categoría "otros" engloba: N05AB, N05AC, N05AF, N05AG.** 


## Evolución de las variaciones por zona básica de salud (ZBS) {#sec-variaciones_zbs}

::: {.justify}

A continuación, se muestra la distribución del consumo (DHD) y el gasto (PVP) estandarizado en cada ZBS (representada cada una como un punto en la gráfica) por grupo de edad y sexo en cada grupo de antipsicóticos por año. Se ha realizado una estandarización directa utilizando la población por grupo de edad quinquenal y sexo de cada ZBS y usando la población INE total de España (por grupo de edad quinquenal y sexo) en cada año como población de referencia.

:::


```{r}
#| label: funcion para plotear violines




data <- read.csv('../../outputs/antipsicoticos_dhd_pvp_population_values.csv', sep = "|",colClasses=c("codatzbs"="character"))

data <- data %>% filter(indicator %nin% 'N05A')
 
df_list_indicators <- data.frame(indicators = c('N05AA','N05AB','N05AC','N05AD','N05AE','N05AF','N05AG','N05AH','N05AL','N05AN','N05AX'),
                                 descr = c('Fenotiazinas con cadena lateral alifática', 
                                           'Fenotiazinas con estructura piperazínica', 
                                           'Fenotiazinas con estructura piperidínica',
                                           'Derivados de la butirofenona',
                                           'Derivados del indol',
                                           'Derivados del tioxanteno',
                                           'Derivados del difenilbutilpiperidina',
                                           'Diazepinas, oxaxepinas y tiazepinas',
                                           'Benzamidas',
                                           'Litio',
                                           'Otros antipsicóticos'
                                           ))
list_variables <- unique(data$variable)


df_names_var_te <- data.frame(variable = c('dhd', 'pvp'),
                              title = c('Consumo (DHD) mg', 'Gasto (PVP) € por habitante'))
# data_csv <- data %>% dplyr::select(te,año,variable,indicator) %>%  group_by(año,variable,indicator) %>% mutate(P50_año = median(te,na.rm=TRUE)) %>% 
#   group_by(variable,indicator) %>% 
#   mutate(P50_total = median(te,na.rm=TRUE)) %>% 
#   dplyr::select(año,variable,indicator,P50_año,P50_total)
# data_csv <- data_csv[!duplicated(data_csv$P50_año),]
# 
# write.table(data_csv,'../../outputs/variaciones_zona_basica_de_salud_intracomunitarias_y_temporal_tabla.csv',row.names = FALSE,sep = '|')
  
  
p <- list()
plot_te_per_year <- function(var){

  #names_files <- list.files(path="../../outputs", pattern = pattern, full.names=TRUE)
 #for(file in names_files){
  for(ind in df_list_indicators$indicators){
    data_filter <- data %>% filter(variable %in% var, indicator %in% ind)
    df_names_var_te_ <- df_names_var_te %>% filter(variable %in% var)
    df_list_indicators_ <- df_list_indicators %>% filter(indicators %in% ind)
    
    plot <- ggplot(data=data_filter, aes(x=year, y=std_value, group = year)) +
      geom_violin(trim = FALSE, color = 'black', alpha = 0.4) + 
      stat_summary(fun = "median",
               geom = "crossbar", 
               linewidth = 0.3,
               colour = "black") +
      geom_jitter(position=position_jitter(0.25), size=0.3, alpha = 0.7) +
      labs(title = paste0(df_names_var_te_$title),
           subtitle = paste0(df_list_indicators_$descr, ' (',df_list_indicators_$indicators,')'),
           x = 'Año',
           y = df_names_var_te_$title) +
      scale_x_continuous(limits = c(2016.5, 2025), breaks = seq(2017, 2024, by = 1)) +
      theme_minimal_hgrid() + 
      geom_hline(data=data_filter, mapping=aes(yintercept=median(std_value,na.rm = TRUE)), color="red") +
      geom_text(x=2025, y=max(data_filter$std_value,na.rm=TRUE), label="| P50 (2017-2024)", color = 'red', size=4,hjust=1) + 
      geom_text(x=2025, y=median(data_filter$std_value,na.rm = TRUE), label=paste0('                ',round(median(data_filter$std_value,na.rm = TRUE),2)), color = 'red', size=4) +
      geom_text(x=2024.5, y=max(data_filter$std_value,na.rm=TRUE), label="| P50 año", color = 'black',hjust=1) + 
      coord_flip()
    p[[ind]] <- plot
  }
  return(p)
}


plot_te <- lapply(list_variables, plot_te_per_year)

rm(data)
```


### Consumo (DHD)

::: {.panel-tabset}

#### Fenotiazinas con cadena lateral alifática (N05AA)

```{r}
#| fig-align: center

plot_te[[1]]$N05AA
```

#### Fenotiazinas con estructura piperazínica (N05AB)

```{r}
#| fig-align: center
plot_te[[1]]$N05AB
```

#### Fenotiazinas con estructura piperidínica (N05AC)

```{r}
#| fig-align: center
plot_te[[1]]$N05AC
```

#### Derivados de la butirofenona (N05AD)

```{r}
#| fig-align: center
plot_te[[1]]$N05AD
```

#### Derivados del indol (N05AE)

```{r}
#| fig-align: center
plot_te[[1]]$N05AE
```

#### Derivados del tioxanteno (N05AF)

```{r}
#| fig-align: center
plot_te[[1]]$N05AF
```

#### Derivados del difenilbutilpiperidina (N05AG)

```{r}
#| fig-align: center
plot_te[[1]]$N05AG
```

#### Diazepinas, oxaxepinas y tiazepinas (N05AH)

```{r}
#| fig-align: center
plot_te[[1]]$N05AH
```

#### Benzamidas (N05AL)

```{r}
#| fig-align: center
plot_te[[1]]$N05AL
```

#### Litio (N05AN)

```{r}
#| fig-align: center
plot_te[[1]]$N05AN
```

#### Otros antipsicóticos (N05AX)

```{r}
#| fig-align: center
plot_te[[1]]$N05AX
```


:::


### Gasto (PVP)

::: {.panel-tabset}

#### Fenotiazinas con cadena lateral alifática (N05AA)

```{r}
#| fig-align: center

plot_te[[2]]$N05AA
```

#### Fenotiazinas con estructura piperazínica (N05AB)

```{r}
#| fig-align: center
plot_te[[2]]$N05AB
```

#### Fenotiazinas con estructura piperidínica (N05AC)

```{r}
#| fig-align: center
plot_te[[2]]$N05AC
```

#### Derivados de la butirofenona (N05AD)

```{r}
#| fig-align: center
plot_te[[2]]$N05AD
```

#### Derivados del indol (N05AE)

```{r}
#| fig-align: center
plot_te[[2]]$N05AE
```

#### Derivados del tioxanteno (N05AF)

```{r}
#| fig-align: center
plot_te[[2]]$N05AF
```

#### Derivados del difenilbutilpiperidina (N05AG)

```{r}
#| fig-align: center
plot_te[[2]]$N05AG
```

#### Diazepinas, oxaxepinas y tiazepinas (N05AH)

```{r}
#| fig-align: center
plot_te[[2]]$N05AH
```

#### Benzamidas (N05AL)

```{r}
#| fig-align: center
plot_te[[2]]$N05AL
```

#### Litio (N05AN)

```{r}
#| fig-align: center
plot_te[[2]]$N05AN
```

#### Otros antipsicóticos (N05AX)

```{r}
#| fig-align: center
plot_te[[2]]$N05AX
```


:::



<br>
<br>
<br>


# Contribuciones


```{r,message=FALSE,warning=FALSE, error=FALSE}
#| label: autores
df_autores <- data.frame(ccaa_st = c('Aragón','Principado de Asturias','Islas Baleares','Cantabria','Cataluña','Canarias','Castilla y León',
                                     'Comunidad Valenciana','Comunidad de Madrid','Comunidad Foral de Navarra','País Vasco','La Rioja',
                                     'Región de Murcia'),
                         ccaa_cd = c('ES24','ES12','ES53','ES13','ES51','ES70','ES41','ES52','ES30','ES22','ES21','ES23','ES62'),
                         autores_st = c('Francisco Estupiñán Romero, Javier González Galindo, Santiago Royo Sierra, Natalia Martínez Lizaga, Miriam Seral Rodríguez, Ramón Launa Garcés, Ester Angulo Pueyo, Manolo Ridao López, Enrique Bernal Delgado','Gracia M Modroño Riaño', 'Eusebi Castaño Riera, María Zaforteza Dezcallar, María Vega Martín Martín','Flora Pérez Hernández, María Ángeles Lumbreras, Óscar Valcuende Mantilla', 'Cristina Colls Guerra, Mireia Espallargues Carreras, Érica Martínez Solanas, Manuel Medina Peralta, Andrea Molina Nadal, Pere Carbonell Puigdollers, Montserrat Vicente Belis', 'Jose Miguel Rodríguez Lugo, Sara Trujillo Alemán', 'Alejandra García Ortíz, Judith Ceruelo Bermejo, Nieves Martín Sobrino, Juan Carlos Solsona Perea', 'Isabel Hurtado, Julia Calabuig', 'José Manuel Izquierdo Palomares, Ángel Luis Mataix Sanjuan, María Isabel del Cura González, Tamara Alonso Safont', 'Maite Almirantearena Legaz, Anabel Zaborras Aguado, Javier Gorricho Mendívil', 'Eduardo Millán Ortuondo, Ricardo Samper Ochotorena','Felix Rivera Sanz, Pilar Sáenz Ortiz, Jose María Rodríguez Corral','Carlos Arenas Díaz, Víctor Rausell, José Eduardo Calle Urra, Amaya Jimeno Almazán, Rafael Herrero Delicado, Mariana Tobaruela Soto, María Onteniente Candela'),
                         afiliacion_st = c('Instituto Aragonés de Ciencias de Salud', 'Unidad de Farmacia de Salud. Servicio de Salud del Principado de Asturias','Consejería de Salud y Consumo','Dirección General de Ordenación Sanitaria, Farmacia e Inspección','Agència de Qualitat i Avaluació Sanitàries de Catalunya (AQUAS). Servei Català de la Salut. Consorci Sanitari de Barcelona', 'Servicio de Evaluación de la Calidad Asistencial y Sistemas de Información de la Dirección General de Programas Asistenciales', 'Dirección Técnica de Farmacia. Gerencia Regional de Salud de Castilla y León', 'Conselleria de Sanitat','Gerencia Asistencial de Atención Primaria','Servicio Navarro de Salud - Osasunbidea (SNS-O)','Osakidetza','Rioja Salud','Servicio Murciano de Salud'))

df_autores_local <- df_autores %>% filter(ccaa_cd %in% list_ccaa)

```

```{epoxy}
{df_autores_local$autores_st}, {df_autores_local$afiliacion_st} ({df_autores_local$ccaa_st}).
```

# Reconocimientos

```{epoxy}
Con el reconocimiento expreso a la labor de los/las profesionales de los servicios de farmacia y productos sanitarios de {df_autores_local$ccaa_st}.
```


# Referencias

::: {#refs}
:::



# Anexo {#sec-anexo}


La lista de códigos ATC incluidos en el estudio es:


```{r,message=FALSE,warning=FALSE, error=FALSE}
#| label: todos codigos
df_codigos <- data.frame(cod = c('N05AA01',
'N05AA02',
'N05AB02',
'N05AB03',
'N05AC01',
'N05AC04',
'N05AD01',
'N05AE03',
'N05AE04',
'N05AE05',
'N05AF05',
'N05AG02',
'N05AH02',
'N05AH03',
'N05AH04',
'N05AH05',
'N05AH06',
'N05AL03',
'N05AL05',
'N05AL07',
'N05AX08',
'N05AX12',
'N05AX13',
'N05AX15',
'N05AX16',
'N05AL01',
'N05AN01'),descr =  c("Clorpromazina",
"Levomepromazina",
"Flufenazina",
"Perfenazina",
"Periciazina",
"Pipotiazina",
"Haloperidol",
"Sertindol",
"Ziprasidona",
"Lurasidona",
"Zuclopentixol",
"Pimozida",
"Clozapina",
"Olanzapina",
"Quetiapina",
"Asenapina",
"Clotiapina",
"Tiaprida",
"Amisulprida",
"Levosulpirida",
"Risperidona",
"Aripiprazole",
"Paliperidona",
"Cariprazina",
"Brexpiprazol",
"Sulpirida",
"Litio (carbonato de litio)"))

df_codigos %>% 
  gt() %>% 
   cols_label(
    cod='Código ATC',
    descr = "Descripción"
  )


```

